ACORDAO-COMPLETO-2316610

ACÓRDÃO 2478/2019 ATA 7/2019 - PRIMEIRA CÂMARA

VISTOS, relatados e discutidos estes autos de tomada de contas especial instaurada pelo Fundo Nacional de Saúde (FNS) , em razão de indícios de irregularidade na gestão do Sistema Único de Saúde, no âmbito do Município de Cristalina/GO,
ACORDAM os Ministros do Tribunal de Contas da União, reunidos em sessão da Primeira Câmara, ante as razões expostas pelo Relator, em:
9.1. acolher as alegações de defesa de Ricardo Horta de Alvarenga
9.2. julgar regulares as contas de Ricardo Horta de Alvarenga, dando-lhe quitação plena;
9.3. considerar revel Maria Lúcia Salles;
9.4. julgar irregulares as conta de Maria Lúcia Salles, com fundamento nos arts. 1º, inciso I, 16, inciso III, alíneas "c"e "d", 19, caput, e 23, inciso III, alínea "a", da Lei 8.443/1992, condenando-a ao pagamento da quantia a seguir especificada e fixando o prazo de quinze dias, a contar da notificação, para comprovar, perante o Tribunal, o recolhimento da dívida aos cofres do Fundo Nacional de Saúde, atualizada monetariamente e acrescida dos juros de mora, calculados a partir da data discriminada, até a data do recolhimento, na forma da legislação em vigor:
	DATA DA OCORRÊNCIA
	VALOR ORIGINAL (R$) 

	22/12/2010
	          16.700,00

9.5. aplicar a Maria Lúcia Salles a multa prevista nos arts. 19, caput, e 57 da Lei 8.443/1992, no valor de R$ 13.000,00, fixando-lhe o prazo de 15 (quinze) dias, a contar da notificação, para que comprove perante o Tribunal (art. 23, inciso III, alínea "a", da Lei 8.443/1992) o recolhimento da dívida aos cofres do Tesouro Nacional, atualizada monetariamente desde a data do acórdão até a do efetivo recolhimento, se paga após o vencimento, na forma da legislação em vigor;
9.6. aplicar a Luiz Carlos Attié (CPF XXX.592.971-XX) a multa prevista no art. 58, inciso IV, da Lei 8.443/1992, no valor de R$ 8.000,00, fixando-lhe o prazo de 15 (quinze) dias, a contar da notificação, para que comprove perante o Tribunal (art. 23, inciso III, alínea "a", da Lei 8.443/1992) o recolhimento da dívida aos cofres do Tesouro Nacional, atualizadas monetariamente desde a data do acórdão até a do efetivo recolhimento, se paga após o vencimento, na forma da legislação em vigor;
9.7. autorizar, desde logo, com fundamento nos art. 28, inciso II, da Lei 8.443/1992, a cobrança judicial das dívidas, caso não atendidas as notificações, de acordo com o art. 219, inciso II, do Regimento Interno do TCU;
9.8. fixar o prazo de 90 dias para que o Fundo Nacional de Saúde (FNS) :
9.8.1. apure os indícios de superfaturamento apontados no Relatório de Auditoria 11252 da Seaud/GO, nos produtos fornecidos pela empresa Calmedy Medical Sistems Ltda., em decorrência do Pregão 1/2010, objeto dos pagamentos relacionados no item 98, XI, da instrução transcrita no relatório,  dando conhecimento a este Tribunal do resultado dessa apuração e das providências adotadas com vistas à restituição dos valores eventualmente pagos indevidamente;
9.8.2. informe as medidas administrativas, previstas no art. 6º, § 2º, da IN-TCU 71/2012, tendentes ao recolhimento, pelo Município de Cristalina/GO, dos valores recebidos a maior do Programa de Saúde Bucal, relativos ao período de outubro de 2010 a março de 2011, totalizando R$ 12.000,00;
9.9. determinar à Sec-GO que encaminhe ao Fundo Nacional de Saúde os elementos necessários ao cumprimento das determinações feitas no subitem anterior;
9.10. dar ciência desta deliberação ao Procurador-Chefe da Procuradoria da República no Estado de Goiás, para a adoção das medidas que entender cabíveis, em conformidade com o art. 16, § 3º, da Lei 8.443/1992.

Tomada de contas especial em razão de indícios de irregularidade na gestão do Sistema Único de Saúde, no âmbito do Município de Cristalina/GO.

Primeira Câmara

Prefeitura Municipal de Cristalina - GO.

3. Interessados/Responsáveis:
3.1. Interessado: Fundo Nacional de Saúde.
3.2. Responsáveis: Luiz Carlos Attiê (XXX.592.971-XX); Luiz Francisco Luzzi (XXX.693.089-XX); Maria Lúcia Salles (XXX.174.401-XX); Ricardo Horta de Alvarenga (XXX.830.471-XX).

13.1. Ministros presentes: Bruno Dantas (na Presidência) e Walton Alencar Rodrigues (Relator).
13.2. Ministro-Substituto convocado: Augusto Sherman Cavalcanti.
13.3. Ministro-Substituto presente: Weder de Oliveira.

ACORDAO-COMPLETO-2438273

Acórdão 13986/2020 - Primeira Câmara

ACORDAO-COMPLETO-2376882

Acórdão de Relação 13513/2019 - Primeira Câmara

Acórdão de Relação

WALTON ALENCAR RODRIGUES

Adoto, como parte do Relatório, a instrução elaborada por auditor da então Secretaria de Controle Externo no Estado de Goiás, vazada nos termos a seguir transcritos, que contou com a anuência dos dirigentes da referida unidade técnica:
Cuidam os autos de tomada de contas especial (TCE) instaurada pelo Fundo Nacional de Saúde (FNS) contra ex-secretários municipais de saúde de Cristalina-GO em decorrência de pagamentos considerados irregulares por auditorias realizadas pelo componente federal do Sistema Nacional de Auditoria do SUS (SNA) com recursos do Sistema Único de Saúde (SUS) naquela municipalidade em 2010 (peça 1, p. 37 e 51) . 
HISTÓRICO
As irregularidades tratadas nestes autos foram apuradas por auditorias específicas realizadas pelo Serviço de Auditoria do Núcleo do Ministério da Saúde em Goiás (Seaud/GO) , a saber: auditoria 11252 e 11254. 
Em suma, há dois tipos que ensejaram dano ao erário: 1ª) o recebimento de recursos a maior do Programa Saúde Bucal, já que foram destinados a custear quantidade de equipes maior do que efetivamente estavam em atividade; 2ª) a não comprovação das despesas pagas supostamente para aquisição de medicamentos e outros insumos. 
Com base no exame empreendido nas mencionadas auditorias, o FNS concluiu pela ocorrência de dano ao erário, atribuindo a sua responsabilidade aos Srs. Luiz Francisco Luzzi e Ricardo Horta de Alvarenga e à Sra. Maria Lúcia Salles, ex-secretários municipais de saúde de Cristalina/GO, como gestores dos recursos do SUS no município (peça 1, p. 35-57) .
Passe-se, a seguir, a relatar os exames destes autos realizados até o momento no âmbito do TCU, a partir dos elementos que o compõe, discorrendo sobre cada uma daquelas irregularidades e indicando a apuração dos fatos, a identificação dos responsáveis e a quantificação do dano ao erário realizadas.
Atuação do TCU
No âmbito da Secex/GO, foram realizadas diversas instruções (peças 4, 15, 32, 45 e 54) visando à análise das diversas irregularidades levantadas e ao saneamento dos presentes autos, o que resultou em diversas medidas preliminares (diligências a vários órgãos) . O histórico dos principais pontos acerca das ações realizadas por esta unidade técnica foi destacado em instrução anterior (peça 45) . Após a análise dos elementos encaminhados em resposta às diligências, esta unidade técnica propôs, em suma, por meio de pareceres convergentes (peças 45, p. 13-14, e 46) , o seguinte: 
	a) aplicar ao Sr. Luiz Carlos Attié a multa prevista no art. 58, inciso IV, da Lei 8.443/1992, em razão do não atendimento, no prazo fixado e sem causa justificada, à diligência que lhe foi encaminhada; 
	b) determinar ao FNS que reexamine os fatos tratados nesta TCE, no prazo de 90 dias, considerando as apurações efetuadas nos relatórios de auditoria 11252 e 11254 do Seaud/GO, em conjunto com os elementos colhidos por este Tribunal, para que apresente os valores dos débitos apurados para cada uma das irregularidades, em especial do superfaturamento, se confirmado, e encaminhar-lhe elementos para subsidiar sua análise;
c) determinar o sobrestamento deste processo, até o término do prazo fixado no item anterior. 
O Ministério Público de Contas junto ao TCU (MPTCU) avaliou apropriado o encaminhamento sugerido (peça 47) . Todavia, o Ministro-Relator restituiu os autos à Secex/GO, para que citasse os responsáveis, tendo em vista os elementos constantes das auditorias realizadas pelo Seaud/GO, para comprovarem a boa e regular aplicação dos recursos federais transferidos à municipalidade (peça 53) .
Em instrução anterior (peça 54) , após análise dos autos em que se apurou a responsabilidade pela ocorrência de dano, esta envolvendo a apuração dos fatos, a identificação dos responsáveis e a quantificação do dano ao erário, com base nos elementos até então contidos nos autos, realizou-se proposição de citação de dois dos três ex-secretários municipais de saúde. A ausência de citação do Sr. Luiz Francisco Luzzi se deve ao fato de que a ele foi atribuído um único pagamento de despesa que fora comprovado, como adiante se abordará. 
A proposta de citação teve a anuência, em 14/7/2017, do corpo diretivo da Secex/GO, e foi materializada pelos Ofícios 1111 e 1112/2017-TCU/SECEX-GO, para os responsáveis Maria Lúcia Salles e Ricardo Horta de Alvarenga, respectivamente (peças 55-56 e 60-63) .
O procurador constituído pelo responsável Ricardo Horta protocolou no TCU três expedientes, um antes do ofício de citação e os outros depois. No primeiro (peça 57) , registrou o seguinte: solicitou apreciação de suas alegações, razões e justificativas; apresentou fatos e documentos novos; pleiteou pelo atendimento aos seus requerimentos, como a exclusão do ex-gestor do polo passivo destes autos. No segundo (peça 64) , pleiteou a concessão de mais prazo para complementar sua defesa, inclusive com documentos que busca junto à prefeitura do município, e para que se analisasse os documentos e argumentos já apresentados, constantes do seu primeiro expediente. No último (peça 69) , reiterou o pleito para que se realizasse aquela análise, previamente à abertura de prazo para defesa. 
A Secex/GO deferiu a dilação de prazo de quinze dias para atendimento do mencionado ofício de citação, ou seja, o novo prazo teve vencimento no dia 1/9/2017 (peça 65) . Quanto à análise dos elementos já apresentados, entendeu-se que a medida mais racional a ser adotada era a manutenção da citação do responsável, nos moldes já realizados pela unidade técnica, sem prejuízo de se considerar o expediente à peça 57 destes autos como suas alegações de defesa, que poderiam ser complementadas com novos argumentos e documentos, em especial as informações solicitadas pelo responsável ao município Cristalina/GO, conforme instrução anterior (peça 71) . Essa proposta teve a anuência do corpo diretivo da Secex/GO e do MPTCU, sendo acolhida pelo Ministro Relator, embora tenha determinado, em setembro/2017, nova citação do Sr. Ricardo Horta de Alvarenga (peças 72-74 e 77) . 
Esse responsável, por meio de seu procurador, apresentou tempestivamente a sua defesa, posteriormente complementada (peça 76 - defesa; o conteúdo do "item não digitalizavel" desta peça - pen drive - foi reproduzido na peça 78; peça 75 - juntou documentos à sua defesa; o conteúdo do "item não digitalizavel" desta peça - CD - foi reproduzido nas peças 79-82) . Requereu, em 1/9/2017, além do recebimento de sua defesa prévia, a prorrogação de prazo para apresentar novos documentos que seriam obtidos a partir de ação judicial junto ao Tribunal de Justiça do Estado de Goiás em desfavor do Município de Cristalina (Autos nº  201702117183) , através do remédio Constitucional Habeas Data. A decisão do Ministro-Relator, acolhendo proposta da Secex/GO, foi de considerar prejudicado o pedido de prorrogação de prazo, por já ter determinado nova citação; também determinou o recebimento da documentação apresentada a título de defesa prévia, a qual seria analisada em momento processual oportuno (peças 83-85) , ou seja, nesta fase processual (análise de mérito) . 
Com efeito, foi realizada novamente a citação do Ricardo Horta de Alvarenga, materializada pelo Ofício 1543/2017-TCU/SECEX-GO, de 25/9/2017 (idêntica à realizada por meio do ofício de citação 1112/2017-TCU/SECEX-GO) , encaminhado ao procurador daquele responsável, cujo aviso de recebimento foi por ele assinado e data de 9/10/2017 (peças 61 e 87-88) . Após essa data, nenhum elemento foi juntado aos autos, razão pela qual se considerará como resposta à sua citação os elementos outrora encaminhados (peças 57 e 75-76 e 78-82) .
Registra-se, ainda, que a responsável Sra. Maria Lúcia Salles constituiu procurador nestes autos (peça 70) , mas não apresentou defesa. 
Falta de equipes de saúde bucal
Essa irregularidade foi apontada no relatório de auditoria 11254 do Seaud/GO (peça 2, p. 8-38) , resultando no débito de R$ 36.000,00.
A irregularidade foi configurada naquele relatório de auditoria (peça 2, p. 24-26, 30-36, 48-52, 100-101 e 222-226) da seguinte forma: de abril a setembro de 2010 foram repassados para Saúde Bucal, modalidade I, recursos de R$ 72.000,00 para o trabalho de seis equipes (R$ 2.000,00 mensais por equipe) , sendo verificado in loco a existência de cinco equipes apenas, o que gerou a diferença de R$ 12.000,00; no período seguinte, de outubro de 2010 a março de 2011, o repasse do FNS foi para sete equipes, totalizando R$ 84.000,00, e na visita in loco foram encontradas cinco equipes somente, gerando a diferença de R$ 24.000,00, que, somada à diferença anterior, resulta em recebimento a maior de R$ 36.000,00.
Os débitos e os respectivos responsáveis estão consolidados no quadro a seguir:
	Responsável (ex-secretário municipal de saúde) / gestão
	Valor (R$) 
	Cheque - (c/c) 
	Data
	Ressarcimento - relatório de auditoria (localização) 

	Ricardo Horta de Alvarenga - 10/3 a 26/10/2010
	2.000,00
	813585
	25/5/2010
	95793 - peça 2, p. 226

		2.000,00
	815815
	21/6/2010
	95790 - peça 2, p. 226

		2.000,00
	818156
	14/7/2010
	95787 - peça 2, p. 226-228

		2.000,00
	822421
	31/8/2010
	95786 - peça 2, p. 228

		2.000,00
	823700
	13/9/2010
	95792 - peça 2, p. 228

	Total nominal (R$) 
	10.000,00
	-
	-
	-

	Maria Lúcia Salles - 27/10/2010 a 28/6/2011
	2.000,00
	826917
	27/10/2010
	75795 - peça 2, p. 228

		4.000,00
	828719 
	12/11/2010
	95789 - peça 2, p. 228

		4.000,00
	843466 
	31/12/2010
	95796 - peça 2, p. 230

		4.000,00
	801404
	18/1/2011
	95788 - peça 2, p. 230

		4.000,00
	805276 
	22/2/2011
	95797 - peça 2, p. 230

		4.000,00
	807464 
	15/3/2011
	95794 - peça 2, p. 230

		4.000,00
	809686 
	12/4/2011
	95791 - peça 2, p. 230

	Total nominal (R$) 
	26.000,00
	-
	-
	-

	Total geral nominal (R$) 
	36.000,00
	-
	-
	-

Nota 1: Inexistência de duas equipes de saúde bucal modalidade I, conforme demonstrado nos itens VIII e IX do relatório de auditoria 11254, ratificado nos relatórios complementares, e seus anexos, à peça 2, p. 4-52 e 92-106, 216-234. Fundamento legal: Portarias MS/GM 648/2006 e 3.066/2008.
Nota 2: Contas correntes da agência 1051-8 do BB: 15.506-3 (Piso da Atenção Básica - PAB Fixo) , 15.503-9 (Atenção Básica-Saúde Bucal) , 17.156-5 (Assistência Farmacêutica Básica) , 24.792-8 (MAC-Centro de Especialidades Odontológicas) , 24.789-8 (Atenção Básica-PAB Fixo) , 24.788-X (Assistência Farmacêutica Básica) , 24.793-6 (Vigilância em Saúde) , 22.980-6 (MAC-Diabéticos) ; 24.789-8 da agência 1051-0 do BB (PAB-Saúde Bucal) .
A irregularidade a que os dois responsáveis devem responder é o recebimento de recursos repassados pelo FNS ao Fundo Municipal de Saúde (FMS) para financiamento do Programa Saúde Bucal vinculada à Estratégia de Saúde da Família para manutenção de seis equipes no período de abril a setembro de 2010 e sete no período de outubro de 2010 a março de 2011, quando apenas cinco equipes estavam em atividade nesses períodos (valor histórico dos valores a maior na tabela acima) , conforme constatado na auditoria 11254 do Seaud/GO. 
Despesas não comprovadas
Essa irregularidade foi apontada no relatório de auditoria 11252 do Seaud/GO (peça 3, p. 4-48) , resultando no débito de R$ 522.543,23.
A irregularidade inicialmente apontada foi "despesas não comprovadas e fora do objeto", configurada naquele relatório de auditoria (peça 3, p. 12-14, 18-30, 39, 50-64) da seguinte forma: não foram comprovados inicialmente os pagamentos realizados no período de 11/2/2010 a 12/8/2010 em favor da empresa Calmedy Medical Sistems Ltda., no montante de R$ 1.416.225,83, englobando neste valor R$ 505.843,23 pagos com recursos federais (fora adjudicada no pregão 1/2010 a quantia de R$5.046.922,30, sendo a maior parte anulada por rescisão contratual) , distribuídos assim: Lote I, R$ 510.522,84 - pago com recursos federais R$ 187.683,49; Lote II, R$ 815.102,18 - pago com recursos federais R$ 285.768,60; Lote III, R$ 31.940,77 - pago com recursos federais SB R$ 16.025,62; Lote IV, R$ 8.421,74 - pago com recursos federais do Centro de Especialidades Odontológicas (CEO) R$ 8.402,32; Lote V, R$ 42.275,10 - pago com recursos da contrapartida; Lote VI, R$ 7.963,20 - pago com recursos federais PAB R$ 7.963,20. 
	Acresça-se à irregularidade mencionada anteriormente - despesas não comprovadas - a glosa referente ao pagamento de 22/12/2010 em favor da empresa Farma Produtos Hospitalares Ltda., no valor de R$ 16.700,00 (OP 117492, cheque 8623912) em decorrência do pregão 85/2010, noticiado também no relatório de auditoria 11252 (peça 3, p. 14, 30, 40-41, 66) . Nesse pregão fora licitado o total de R$ 4.499.000,00.
Cabe repisar que a irregularidade primeiramente foi classificada como "despesas não comprovadas", e sobre essa ocorrência que por ora está se tratando. Todavia, registra-se que a irregularidade fora reclassificada pelo órgão para "desvio de objeto e sobrepreço" e pela análise anterior desta unidade técnica para "despesas provavelmente superfaturadas".
Antes de adentrar à irregularidade propriamente dita, registra-se que, em suma, três pontos justificaram a proposta da Secex/GO de remessa dos autos ao FNS com vistas ao reexame dos fatos tratados nestas contas: 1) apresentar os valores dos débitos, em especial do superfaturamento, se confirmado; 2) indicar alguns elementos acerca de cada medicamento superfaturado; 3) estender a análise do superfaturamento a totalidade dos medicamentos custeados com os recursos federais nas licitações relativas aos Pregões 1/2010 e 85/2010, se existentes; 4) apresentar elementos que suportassem o superfaturamento, incluindo a memória de cálculo. O cerne da questão era a demonstração e quantificação do superfaturamento ventilado pelo Seaud/GO, portanto.
Nas razões de rejeitar a proposição da Secex/GO, o Ministro-Relator discorreu o seguinte: 
Assim, em vez de encaminhar estes autos ao FNS, para que recalcule o débito com base em notas fiscais que a entidade afirma nunca ter recebido, conforme proposto pela Secex/GO, restituo-os à própria unidade instrutiva, para que cite os responsáveis, tendo em vista os elementos constantes das auditorias realizadas pelo Seaud/GO, para comprovarem a boa e regular aplicação dos recursos federais transferidos à municipalidade. 
Com base nos documentos e informações eventualmente apresentados pelos responsáveis em atendimento às citações, bem assim nas quatro notas fiscais já constantes dos autos, a unidade instrutiva deve apurar a ocorrência de superfaturamento e, se for esse o caso, promover novas citações.
Com efeito, a ausência de comprovação das despesas é a irregularidade precípua que, neste momento, os responsáveis respondem. Se eventualmente comprovarem tais despesas, ainda poderá subsistir a irregularidade do superfaturamento, a ser perquirido posteriormente. 
Os débitos e os respectivos responsáveis estão consolidados no quadro a seguir:
	Responsável (ex-secretário municipal de saúde) / gestão
	Valor (R$) 
	Cheque - (c/c) 
	Data
	Ressarcimento - relatório de auditoria (localização) 
	Pagamento nº 

	Luiz Francisco Luzzi - 3/8/2009 a 9/3/2010
	7.963,20
	122237 - 15506-3 PAB Fixo
	11/2/2010
	70608 - peça 3, p. 42
	Pagamento 1

	Total nominal (R$) 
	7.963,20
	-
	-
	-
	-

	Ricardo Horta de Alvarenga - 10/3 a 26/10/2010
	17.200,00
	31201 - 15503-9 AB/SB
	12/3/2010
	70623 - peça 3, p. 42
	Pagamento 2

		37.000,00
	122239 - 15506-3 PAB Fixo
	12/3/2010
	70619 - peça 3, p. 42
	Pagamento 3

		14.280,00
	108307 - 17156-5 AF
	19/3/2010
	70610 - peça 3, p. 43
	Pagamento 4

		100,00
	31201 - 15503-9 AB/SB
	24/3/2010
	70625 - peça 3, p. 43
	Pagamento 5

		51.902,91
	108654 - 24792-8 MAC/CEO
	22/4/2010
	70627 - peça 3, p. 43
	Pagamento 6

		17.200,00
	9015 - 15503-9 AB/SB
	26/4/2010
	70620 - peça 3, p. 43
	Pagamento 7

		30.897,09
	42701 - 24789-8 PAB Fixo
	27/4/2010
	70616 - peça 3, p. 44
	Pagamento 8

		16.798,46
	1008 - 24789-8 PAB Fixo
	27/4/2010
	70628 - peça 3, p. 44
	Pagamento 9

		34.840,22
	1011 - 24792-8 MAC/CEO
	6/5/2010
	70609 - peça 3, p. 44
	Pagamento 10

		32.728,00
	108705 - 24788-x AF
	6/5/2010
	70624 - peça 3, p. 44
	Pagamento 11

		55.000,00
	850006 - 24792-8 MAC/CEO
	23/6/2010
	70621 - peça 3, p. 44-45
	Pagamento 12

		16.412,00
	109831 - 24792-8 MAC/CEO
	23/6/2010
	71035 - peça 3, p. 45
	Pagamento 13

		22.982,35
	850008 - 24792-8 MAC/CEO
	7/7/2010
	70612 - peça 3, p. 45
	Pagamento 14

		50.000,00
	850007 - 24792-8 MAC/CEO
	8/7/2010
	70629 - peça 3, p. 45
	Pagamento 15

		49.419,00
	111028 - 24793-6 VS
	16/7/2010
	70611 - peça 3, p. 45
	Pagamento 16

		30.000,00
	111631 - 24792-8 MAC/CEO
	5/8/2010
	70617  - peça 3, p. 46
	Pagamento 17

		1.120,00
	81711 - 22980-6 MAC/DIAB
	12/8/2010
	70607 - peça 3, p. 46
	Pagamento 18

		20.000,00
	854588 - 24792-8 MAC/CEO
	15/10/2010
	70615 - peça 3, p. 46
	Pagamento 19

	Total nominal (R$) 
	497.880,03
	-
	-
	-
	
	Maria Lúcia Salles - 27/10/2010 a 28/6/2011
	16.700,00
	OP 1, 22/12/10-24788-x AF
	22/12/2010
	70758 - peça 3, p. 46
	Pagamento 20

	Total nominal (R$) 
	16.700,00
	-
	-
	-
	-

Nota 1: Aquisição de medicamentos e outros insumos sem a devida comprovação da despesa efetivada, conforme constam dos itens VIII e IX do relatório de auditoria 11252, ratificado por relatório complementar, e seus anexos, à peça 3, p. 4-32 e 34-66. Fundamento legal: Lei 8.666/1993 e Portarias MS/GM 204/2007 e 2.046/2009. 
Nota 2: Contas correntes da agência 1051-8 do BB: 15.506-3 (Piso da Atenção Básica - PAB Fixo) , 15.503-9 (Atenção Básica-Saúde Bucal-AB/SB) , 17.156-5 (Assistência Farmacêutica Básica-AF) , 24.792-8 (MAC-Centro de Especialidades Odontológicas-MAC/CEO) , 24.789-8 (Atenção Básica-PAB Fixo) , 24.788-X (Assistência Farmacêutica Básica) , 24.793-6 (Vigilância em Saúde - VS) , 22.980-6 (MAC-Diabéticos-MAC/DIAB) ; 24.789-8 da agência 1051-0 do BB (PAB-Saúde Bucal) .
Nesse sentido, a irregularidade a que os três responsáveis devem responder por agora é a ausência de comprovação das despesas pagas (valor histórico dos valores conforme tabela acima) supostamente para aquisição de medicamentos e outros insumos, conforme constatado na auditoria 11252 do Seaud/GO.
Nos autos constam apenas as seguintes notas fiscais relativas aos medicamentos e outros insumos adquiridos com recursos federais apresentadas pela Prefeitura Municipal de Cristalina: notas fiscais de números 48, 49 e 89 da empresa Calmedy Medical System Ltda.; e 509, da empresa Farma Produtos Hospitalares Ltda. ME - esta última com discriminação incompleta dos produtos (peças 29, p. 4 e 7; 31, p. 3 e 16; 44, p. 107 e 137) .   
Conforme disposto em instrução destes autos (peça 45) , os elementos neles constantes não possibilitam fazer a vinculação de cada um dos valores sacados (indicados na tabela acima) com os documentos fiscais apresentados (mencionados anteriormente) , apenas com as respectivas ordens de pagamento (relação destes à peça 44, p. 4-19) . 
A exceção fica por conta de três pagamentos relacionados na tabela acima (pagamentos de nos 1, 15 e 16) . Ao primeiro responsável, Sr. Luiz Francisco Luzzi, foi atribuída a responsabilidade pelo primeiro pagamento, no valor de R$ 7.963,20	; para este pagamento, é possível fazer a vinculação entre ele e a Nota Fiscal 49, emitida em 9/2/2010, pela empresa Calmedy, porque corresponde ao mesmo valor (peça 29, p. 7) . Para os dois pagamentos atribuídos ao segundo responsável, Sr. Ricardo Horta, nos valores de R$ 50.000,00 e R$ 49.419,00, também se pode vinculá-los à Nota Fiscal 89, emitida em 30/3/2010, daquela empresa, porque a somatória deles corresponde ao valor do documento fiscal (peça 31, p. 3) . Para estes pagamentos, portanto, não se coube aventar ausência de comprovação da despesa, o que acarretou a ausência de citação do primeiro responsável e a diminuição do montante a que o segundo respondeu.
EXAME TÉCNICO
Em instrução anterior (peça 54) , houve a delimitação das responsabilidades pela ocorrência de dano apurado nestas contas, envolvendo a apuração dos fatos, a identificação dos responsáveis - Ricardo Horta de Alvarenga (CPF XXX.830.471-XX) e Maria Lúcia Salles (CPF XXX.174.401-XX) , ex-secretários municipais de saúde -, e a quantificação do dano ao erário, dando ensejo a proposta de citação deles que foi realizada nos seguintes termos:
Os débitos são decorrentes das irregularidades abaixo, com violação ao parágrafo único do art. 70 da Constituição Federal, o art. 93 do Decreto-Lei 200/1967 e o art. 66 do Decreto 93.872/1986:
a) do recebimento de recursos repassados pelo Fundo Nacional de Saúde ao Fundo Municipal de Saúde para financiamento do Programa Saúde Bucal vinculada à Estratégia de Saúde da Família para manutenção de seis equipes no período de abril a setembro de 2010 ou sete no período de outubro de 2010 a março de 2011, quando apenas cinco estavam em atividade no período, conforme constatado na auditoria 11254 do Serviço de Auditoria do Núcleo do Ministério da Saúde em Goiás.
b) da ausência de comprovação das despesas pagas supostamente para aquisição de medicamentos e outros insumos, conforme constatado na auditoria 11252 do Serviço de Auditoria do Núcleo do Ministério da Saúde em Goiás. 
Nos ofícios citatórios estão contidas as tabelas indicando os valores históricos recebidos a maior (R$ 10.000,00 e R$ 26.000,00) e dos pagamentos não comprovados (R$ 398.461,03 e R$ 16.700,00) relativos àqueles responsáveis, respectivamente. 
	Regularmente citados (peças 60, 63, 87-88) , apenas o Sr. Ricardo Horta de Alvarenga, por meio de seu procurador, apresentou defesa (peças 57 e 75-76 e 78-82) , permanecendo silente a Sra. Maria Lúcia Salles, não obstante também tenha constituído procurador nestes autos (peça 70) .
	Transcorrido o prazo regimental fixado e mantendo-se inerte a aludida responsável, impõe-se que seja considerada revel, dando-se prosseguimento ao processo, de acordo com o art. 12, § 3º, da Lei 8.443/1992. Aproveitam-lhe os argumentos aduzidos em relação ao outro responsável, no que concerne às circunstâncias objetivas, com base no art. 161 do Regimento Interno do TCU.
Alegações de defesa
A defesa do Sr. Ricardo Horta inicialmente apresentou um arrazoado com diversos argumentos que, em suma, podem ser descritos da seguinte forma (peça 57) :
 o defendente encontrou-se alijado da linha decisória sobre a aplicação dos recursos do Fundo Municipal de Saúde (FMS) durante o período que esteve à frente da Secretaria Municipal de Saúde (informa que foi nomeado para o cargo de Secretário Municipal de Saúde em março de 2010, por meio do Decreto Municipal 10.939/2010) , tendo sua gestão sido limitada/cerceada nos moldes de suas atribuições previstas na Lei Municipal 1.189/1994 (que criou o Fundo Municipal de Saúde de Cristalina) , violando as disposições previstas na Lei Orgânica Municipal e na Lei Orgânica da Saúde (Lei 8.080/1990) ;
 a gestão plena dos recursos financeiros alocados ao FMS pelo defendente restou prejudicada, pois deixou de ter acesso às contas bancárias daquele Fundo após atender ao ofício da Secretaria de Finanças, Planejamento e Gestão. Alega que a pessoa designada como "Gestor Municipal", ocupante da função de Secretário de Finanças à época, que deveria desempenhar a função de Gestor, em conjunto com os titulares das pastas de todas as Secretarias Municipais e do Gabinete do Prefeito (Decreto Municipal 10.740/2009) , expediu, em 20/4/2010, o Ofício S/N/2010 - SEFIN que teve como finalidade recolher chaves e senhas do defendente para fins de movimentação financeira das contas bancárias vinculadas ao Fundo abertas na agência do Banco do Brasil S/A, agência Cristalina, orientando que fossem passadas aos cuidados da Secretaria de Finanças Municipal;
 a função de ordenador de despesas do FMS não foi desempenhada por ele quando à frente da pasta de saúde, apresentando cópia de alguns documentos (comprovantes de transferências bancárias, ordens de pagamento, cópias de cheques e congêneres) expedidos nas contas bancárias vinculadas ao Fundo, bem como de documentos (notas de empenho, liquidação e pagamentos) que demonstram que ele sequer estava cadastrado no sistema de informação do departamento de contabilidade como Gestor do FMS, já que tais documentos apresentam solicitação de assinatura, entre outros, do Secretário de Finanças, do Controlador Interno e da Tesoureira (informa que não obteve todos os elementos, mas apresentou por amostragem aqueles que conseguiu) ;
 o gestor exclusivo e único instituído pelo então Chefe do Executivo à época era somente o Gestor Municipal/Secretário de Finanças. Pode-se observar, nos comprovantes de pagamento/transferências e na solicitação de abertura de contas bancárias, que quem os executavam quase sempre era o aquele gestor em conjunto com o chefe do Executivo municipal. Entende que este agiu com a má-fé, pois nomeou o defendente em 9/3/2010 e a partir desta data ele quem deveria ser o gestor do FMS, entretanto o chefe do Executivo foi o responsável, por exemplo, pelo pagamento realizado em 19/3/2010 (um dos pagamentos listados no ofício citatório - apresentou cópia de ordem de pagamento, de cheque nº 108307 e de TED) ;
 a gestão do defendente limitava-se somente a gestão administrativa, não tendo autonomia para o dispêndio dos recursos públicos. A ele restava "dar ciência" aos requerimentos expedidos pela Central de Abastecimento Farmacêutico, como visto nos memorandos e despachos da Diretoria de Compras (que ora se apresenta) , esta responsável por todas as ordens de fornecimento expedidas;
 os comprovantes de pagamento por ele apresentados provam que o defendente não pode responder por atos cometidos/consumados pelo gestor financeiro e pelo prefeito, os senhores José Carlos de Andrade e Luiz Carlos Attié, respectivamente, já que eles, e não ele, os efetuaram;
 a defesa indica julgados do TCU que considera se tratar de casos semelhantes ao deste feito (Acórdão 3685/2016 e 6008/2014, ambos da 1ª Câmara) , requerendo a exclusão do defendente do polo passivo por não ter concorrido efetivamente em nenhum ato administrativo causador de dano ao erário, com base na jurisprudência citada e na ausência de sua culpabilidade (i) na aquisição de medicamentos e outros insumos, uma vez que não concorreu em atos no processo licitatório de contratação, tampouco dispendeu e/ou autorizou pagamentos correlatos, e (ii) no recebimento de recursos quanto às equipes de odontologia, porque aqueles já vinham sendo repassados quando ele assumiu o cargo e não foi demonstrado a apropriação pessoal daqueles recursos, que informa terem sido vertidos à saúde pública municipal.
As cópias dos seguintes documentos foram apresentadas junto à defesa: 
 Decretos Municipais 10.939, de 9/3/2010, nomeando o defendente para o cargo de Secretário Municipal de Saúde; 11.366, de 26/10/2010, exonerando-o do cargo; 10.740, de 9/11/2009, designando o assessor do Tesouro Municipal, Sr. José Carlos de Andrade, como Gestor Municipal envolvendo diversos órgãos municipais (entre eles a Secretaria de Saúde) , em conjunto com os titulares das pastas, que assinarão e serão solidariamente responsáveis (peça 57, p. 11-15) ;
 Ofícios do Secretário de Finanças (Sr. José Carlos de Andrade) de 20/4/2010, solicitando ao defendente que fornecesse suas chaves e senhas para fins de movimentação financeira das contas abertas do FMS na agência de Cristalina/GO do Banco do Brasil; de 21/6/2010, solicitando a abertura de conta corrente do FMS naquela agência (peça 57, p. 16-17) ;
 Documentos relativos ao pagamento realizado de R$ 14.280,00, em 19/3/2010, tendo a empresa Calmedy Medical System Ltda. como favorecida (um dos listados no ofício citatório) : ordem de pagamento (não assinada) , cópia de cheque nº 108307 (não assinado) e de TED (agendada pelo Sr. Luiz Carlos Attie, prefeito à época) (peça 57, p. 22-24) ;
 Memorandos/Despachos da Diretoria de Compras da Secretaria de Finanças, datados no período de março a novembro/2010, encaminhando à assessoria contábil notas fiscais daquela empresa para emissão de empenho (peça 57, p. 25-33) ;  
 Transferência Eletrônica de Disponível (TED) diversas de valores do FMS em favor daquela empresa, tendo como responsável pelo agendamento o Sr. José Carlos de Andrade (16/7/2010, R$ 49.419,00; 6/5/2010, R$ 34.840,22; 27/4/2010, R$ 16.798,46 e R$ 30.897,09; 27/9/2010, R$ 20.000,00) , o Sr. Luiz Carlos Attie (24/3/2010, R$ 18.000,00; 19/3/2010, R$ 14.280,00; 12/3/2010, R$ 17.300,00; 26/4/2010, R$ 17.200,00; 12/3/2010, R$ 37.000,00; 16/3/2010, R$ 13.000,00; 9/4/2010, R$ 10.000,00; 14/4/2010, R$ 31.793,98; 4/5/2010, R$ 20.000,00) ou ambos (12/8/2010, R$ 1.120,00; 2/8/2010, R$ 20.000,00; 3/8/2010, R$ 10.000,00; 17/8/2010, R$ 100.000,00; 10/9/2010, R$ 200.000,00; 21/9/2010, R$ 8.000,00; 22/10/2010, R$ 26.874,71; 27/10/2010, R$ 25.213,80) , parte destes pagamentos se referem aos listados no ofício citatório - valor, data, conta corrente (peça 57, p. 35-59) ;
 Notas de Liquidação de valor empenhado para atender despesa com a contratação daquela empresa no período de março a novembro/2010, assinadas pelo Secretário de Finanças, ou Controlador Interno, ou ambos - algumas sem assinatura (peça 57, p. 60-99) ;
Em seguida, a defesa do Sr. Ricardo Horta aduziu outros argumentos que, em suma, podem ser descritos da seguinte forma (peças 75-76; 78-82) :
a) o município não recebeu recursos além daqueles que lhe eram de direito para o financiamento do Programa de Saúde Bucal vinculada à Estratégia de Saúde da Família para a manutenção de seis equipes no período de abril a setembro/2010. Tratou-se de uma conclusão equivocada da equipe de auditoria, uma vez que o município não recebeu nenhum recurso indevido referente a uma equipe não implantada, não havendo necessidade de comprovação ou provas da sua existência, pelos motivos expostos adiante:
a.1) a Estratégia das Equipes de Saúde Bucal (ESB) , encontrava-se sob a redação da Portaria GM/MS 648/2006, que aprovou a Política Nacional de Atenção Básica. Esta norma dispôs, entre outros regramentos, que (capítulo III) : a) o número máximo de ESB a serem financiados pelo MS, a cada ano, será definido em portaria específica; b) os valores dos componentes do PAB Variável serão definidos em portaria específica pelo Ministério da Saúde; c) estabelece duas modalidades de financiamento para ESB, sendo elas ESB Modalidade I e ESB Modalidade II; d) fixa os casos em que o MS suspenderá o repasse dos recursos dos incentivos a ESF e ESB. A norma não dispõe sobre os critérios para classificação da modalidade da ESB, como afirma o relatório da auditoria, mas para modalidade das Equipes de Saúde da Família;
 a.2) a Portaria GM/MS 3.066/2008, vigente em 2010, estabeleceu os valores para ESB Modalidade I (R$ 2 mil) e ESB Modalidade II (R$ 2,6 mil) , e também dispôs que fazem jus a 50% a mais sobre os valores transferidos referentes às ESB duas equipes dos municípios constantes do anexo da Portaria GM/MS 90/2008 (e da Portaria GM/MS 882/2006 que a antecedeu) que atendam a população residente em assentamentos. Se o município tinha 5 ESF na modalidade I, como apontado pelo relatório de auditoria, e por força normativa duas delas deviam receber 50% a mais, não houve repasse a maior;
a.3) o repasse mensal para ESB informado no período em questão (abril a setembro/2010) foi de R$ 19.800,00, para 5 ESB modalidade I e 3 ESB modalidade II cadastrado no CNES; a visita in loco da auditoria constatou a existência dessas equipes; o cálculo do valor mensal devido, levando em conta o referido acréscimo, que foi indevidamente desconsiderado pela auditoria, demonstra a compatibilidade dos valores: 3 ESB modalidade I fazia jus a R$ 2 mil, totalizando R$ 6 mil mês; 2 ESB modalidade I fazia jus a R$ 3 mil - o repasse normal acrescidos de 50% de incremento (Portaria 3.066/2008, parágrafo único do art. 2º) , totalizando R$ 6 mil mês; 3 ESB modalidade II fazia jus a R$ 2,6 mil, totalizando R$ 7,8 mil mês; total de R$ 19.800,00 mensais;
b) as tentativas de obtenção dos comprovantes fiscais relativos aos gastos na aquisição de medicamentos foram frustradas junto à prefeitura, TCM/GO, Sefaz/DF e Tribunal de Justiça de GO. Já junto à empresa Calmedy Medical System LTDA., obteve cópia de notas fiscais (apresentadas junto à sua defesa) ;
c) ao ter acesso à documentação correlata, verificou que o panorama esperado de que cada nota fiscal teria uma liquidação e ordem de pagamento não foi encontrado. Verificou-se "um malabarismo contábil", sem vinculação entre o documento fiscal e os documentos de despesa correlatos (ordens de pagamento "fragmentadas"; pagamento "fracionado" do valor de uma nota fiscal - exemplo NFs 87 e 89) , como:
c.1) houve uma única liquidação para mais de uma nota fiscal (como limitação, observou que as notas de liquidação não eram originais e não faziam menção ao número do documento fiscal, mas somente ao número do contrato) ;
c.2) as ordens de pagamento seguiam uma sequência que permitiu fazer a vinculação parcial delas com as liquidações, porém os pagamentos eram feitos de forma parcelada (citou OP datada de 12/3/2010, no valor de R$ 37.000,00, pago por meio de cheque n. 122239 com três registros distintos, nos valores de R$ 2.122,12, R$ 10.635,08 e R$ 24.242,80) ; 
c.3) a vinculação das notas fiscais ou das liquidações com as ordens de pagamento não é possível (citou, em relação àquela OP, que apenas a importância de R$ 24.242,80 trata da liquidação conjunta de três notas fiscais - nº 62, 64 e 65, nos valores cuja soma corresponde àquele montante - R$ 5.202,80, R$ 232,00 e R$ 18.808,00; o valor restante para chegar aos R$ 37 mil não coincide com o valor de nenhuma nota fiscal elencada no relatório de liquidação, seja em conjunto seja em separado) ;  
d) a comprovação das despesas se dá pelo envio das notas fiscais obtidas, apresentadas na ordem estabelecida nos relatórios de liquidações realizadas no ano de 2010 disponibilizados pelo TCM/GO (que ora se enviam) , separados por empenho (e não por pagamento) . Assim, em que pese não conseguir fazer a vinculação entre as notas fiscais, liquidações e ordens de pagamento, entende que, ao apresentar a totalidade das notas fiscais da empresa Calmedy elencadas no referido relatório de liquidação, comprova as despesas elencadas no ofício citatório. Foram oito empenhos em favor daquela empresa em 2010, segundo o relatório mencionado, que totalizam o montante líquido de R$ 1.663.612,88 (R$ 9.080.854,14 com anulação de R$ 7.417.241,26) , sendo R$ 1.416.225,83 pagos no período e R$ R$ 247.387,05 inscritos em restos a pagar. Segue informações sobre os empenhos/documentos fiscais:
d.1) empenho nº 66641: liquidação de R$ 7.963,20, relativa à NF 49 (no relatório está erroneamente indicado 77921/1) , de 9/2/10, naquele valor;
d.2) empenho nº 68144: liquidações líquidas no montante de R$ 571.112,72, relativas às NFs discriminadas no expediente de defesa (data de emissão, número e valor dos vinte e seis documentos fiscais foram indicados - retificou o número de uma NF do relatório) , totalizando aquele montante;
d.3) empenho nº 68145: liquidação líquida no montante de R$ 9.731,00, relativa à NF 7/1, de 10/8/10, naquele valor;
d.4) empenho nº 68146: liquidações líquidas no montante de R$ 937.046,84, relativas às NFs discriminadas no expediente de defesa (data de emissão, número e valor dos sessenta e oito documentos fiscais foram indicados - retificou o número de uma NF do relatório) , totalizando aquele montante;
d.5) empenho nº 68147: liquidações líquidas no montante de R$ 31.940,77, relativas às NFs discriminadas no expediente de defesa (data de emissão, número e valor dos onze documentos fiscais foram indicados) , totalizando aquele montante;
d.6) empenho nº 68148: liquidação líquida no montante de R$ 8.421,74, relativa à NF 83/2, de 24/3/10, naquele valor;
d.7) empenho nº 68149: liquidações líquidas no montante de R$ 52.919,21, relativas às NFs discriminadas no expediente de defesa (data de emissão, número e valor dos oito documentos fiscais foram indicados) , totalizando aquele montante;
d.8) empenho nº 68150: liquidações líquidas no montante de R$ 44.477,40, relativas às NFs discriminadas no expediente de defesa (data de emissão, número e valor dos cinco documentos fiscais foram indicados) , totalizando aquele montante;
e) a defesa requer novamente a exclusão do responsável do polo passivo, pois o ex-gestor detinha somente gestão administrativa, os gastos questionados foram devidamente comprovados e a implantação das ESBs estavam em sintonia com a legislação pertinente.
As cópias dos seguintes documentos foram apresentadas junto à defesa: 
 duas notas de liquidação de valor empenhado para atender despesa com a contratação daquela empresa no exercício de 2010, indicando o Secretário de Finanças como responsável; relação de ordens de pagamento de 2010, destacando OP emitida em 12/3/10; cópia de duas notas fiscais da Calmedy de 2010 com visibilidade prejudicada (peça 78, p. 21-27) ;
 Relatório de liquidações realizadas no ano de 2010 em favor da empresa Calmedy, disponibilizados pelo TCM/GO, faz menção à nove empenhos, mas o de nº 66737 não foi indicado na defesa, não obstante o montante líquido total de R$ 1.663.612,88 contido no relatório corresponde a somatória do informado nos demais oito empenhos indicados na defesa e acima registrados. Também as pesquisas de empenhos com os pagamentos por natureza de despesa e de empenhos liquidados (peça 79, p. 5-14) ;
 Notas Fiscais da empresa Calmedy (3ª vias - arquivo) indicadas no relatório de liquidações e nos empenhos acima mencionados. Abaixo quadro com relação dos documentos fiscais emitidos pela empresa Calmedy, segregando as notas fiscais modelo 01 das notas fiscais eletrônicas, com indicação da localização no processo e vinculação ao empenho (informado pelo defendente) :
Empenho nº 66641: NF 49 (peça 79, p. 16) 
Empenho nº 68144 (NFs peça 79, p. 18-43) 
	NF modelo 01 nº 
	46
	55
	67
	80
	81
	87
	88

		89
	109
	112
	113
	114
	124
	134

		135
	137
	144
	150
	---
	---
	---

	NF Eletrônica Série 2 nº 
	9
	10
	11
	16
	17
	29
	31

Obs.: NF nº 46 corresponde à NF 79750/1 indicada indevidamente na defesa (peça 78, p. 35) ; NF 80 foi apresentada em duplicidade; ausente a NF nº 90 (30/3/2010, valor R$ 104.271,00) .
Empenho nº 66645: NF Eletrônica Série 2 nº 7 (peça 79, p. 45) 
Empenho nº 68146 (NFs peça 79, p. 47-65; peça 80, p. 1-43; peça 81, p. 1) 
	NF modelo 01 nº 
	46
	47
	48
	50
	54
	61
	62

		64
	65
	68
	71
	72
	73
	74

		75
	76
	77
	79
	84
	86
	91

		100
	104
	110
	111
	115
	118
	119

		120
	128
	129
	131
	132
	136
	139

		140
	142
	145
	146
	147
	148
	149

		151
	---
	---
	---
	---
	---
	---

	NFEletrônica Série 2 nº 
	1
	2
	4
	5
	14
	15
	20

		21
	23
	25
	26
	28
	30
	32

		34
	35
	36
	37
	38
	45
	
Obs.: NF nº 46 corresponde à NF 79751/1 indicada indevidamente na defesa (peça 78, p. 35) ; ausente as NFs nº 92 (8/4/2010, valor R$ 12.428,93) , nº 94 (13/4/2010, valor R$ 3.561,85) , nº 96 (20/4/2010, valor R$ 12.809,36) , nº 97 (20/4/2010, valor R$ 9.662,19) e nº 98 (23/4/2010, valor R$ 5.343,60) .
Empenho nº 68147 (NFs peça 81, p. 3-13) 
	NF modelo 01 nº 
	51
	52
	53
	56
	66
	102
	103

		105
	106
	107
	108
	---
	---
	---

Empenho nº 68148: NF Modelo 01 nº 83 (peça 81, p. 15) 
Empenho nº 68149 (NFs peça 81, p. 17-24) 
	NF modelo 01 nº 
	125
	126
	127
	---
	---
	---
	---

	NFEletrônica Série 2 nº 
	3
	6
	8
	19
	22
		
Empenho nº 68150 (NFs peça 81, p. 26-30) 
	NFEletrônica Série 2 nº 
	39
	42
	44
	46
	47
	---
	---

 Relatório de ordens de pagamento realizadas no ano de 2010 em favor da empresa Calmedy disponibilizados pelo TCM/GO totalizando o montante de R$ 1.416.225,83 (peça 82, p. 3-22) . Relaciona diversos valores pagos, entre eles os indicados no ofício citatório; 
 Solicitações do defendente junto à prefeitura, ao TCM/GO e ao TJ/GO (peça 82, p. 23-29) ;
 Relatório do Sistema CnesWeb relativo à ação ESF do município de Cristalina nas competências 4/2010 a 10/2010 (peça 82, p. 77-83) ;
 Demonstrativo de Transferências Fundo a Fundo do FNS relativo à ação ESB (Bloco Atenção Básica, Componente Piso da Atenção Variável) do município de Cristalina no período de 3/2010 a 11/2010 (peça 82, p. 84) ;
 Relatório do Departamento de Atenção Básica relativo à ação ESB do município de Cristalina nas competências janeiro a dezembro de 2010 (peça 82, p. 85) ;
 Portarias do Gabinete do Ministro do Ministério da Saúde (Portarias GM/MS 204/2007, 648/2006, 3.066/2008, 822/2006, 650/2006 e 90/2008) (peça 82, p. 30-76) .
Análise
Os objetivos da Tomada de Contas Especial (TCE) são obter o ressarcimento ao erário e apurar a responsabilidade pela ocorrência de dano, esta envolvendo a apuração dos fatos, a identificação dos responsáveis e a quantificação do dano ao erário.
As teses lançadas pelo defendente (Sr. Ricardo Horta) resumem-se à: i)  ausência de sua responsabilidade em virtude de não ter gerido os recursos financeiros da pasta municipal de Saúde, cuja gestão alega ter sido realizada pelo prefeito e pelo secretário municipal de finanças à época; ii) recebimento de recursos do Programa Saúde Bucal foi correto, o apontamento da equipe de auditoria do Denasus que não levou em consideração o disposto na legislação pertinente (que destinava 50% a mais de recurso ao município relativo ao financiamento de duas equipes do programa) ; iii) comprovação das despesas pagas para aquisição de medicamentos e outros insumos, uma vez que apresentou a documentação comprobatória de todas as despesas do município na contratação da empresa Calmedy no exercício de 2010, em que pese não tenha sido possível fazer a vinculação entre os pagamentos questionados no ofício citatório com tais documentos (notas fiscais, notas de empenho, notas de liquidação, ordens de pagamento) .  
A identificação dos responsáveis e a quantificação do dano ao erário são aspectos da análise que merecem ser aprofundados, portanto. O primeiro porque um dos defendentes refuta sua responsabilidade e a atribuiu a outros dois gestores, trazendo aos autos inúmeros elementos novos. O segundo, porque o dano ao erário deixaria de existir, num primeiro momento, se o montante de recebimento de recursos do Programa de Saúde Bucal foi correto e se a comprovação demandada dos gastos com aquisição de medicamentos e outros insumos for considerada satisfatória, sem prejuízo de se perquirir uma eventual ocorrência de sobrepreço (superfaturamento, na verdade, por ter ocorrido pagamentos) aventada pelo órgão que realizou auditoria, cujos resultados fundamentaram as ocorrências em exame (o que modificaria uma das ocorrências objeto das citações, passando de não comprovação das despesas para superfaturamento das despesas, se assim for o caso) . Com efeito, passa-se a analisar os argumentos e a documentação apresentada por um dos defendentes (a outra não se manifestou, mas se aproveita das circunstâncias objetivas apresentadas por outrem) , sob os dois aspectos anteriores principalmente (identificação dos responsáveis e a quantificação do dano) .
I) Identificação dos responsáveis
Do exame do Relatório Consolidado do Tomador de Contas Especial (peça 1, p. 35-57) , e dos relatórios de auditorias realizadas pelo Serviço de Auditoria do Núcleo do Ministério da Saúde em Goiás (Seaud/GO) que fundamentaram as ocorrências em exame (auditoria 11252 e 11254, peça 3, p. 4-48 e peça 2, p. 8-38, respectivamente) ,  percebe-se que a responsabilização dos ex-secretários municipais de saúde de Cristalina/GO (SMS) se deu pelo fato de que eram os gestores à frente da pasta de Saúde, ou seja, aqueles gestores, em regra, são quem gerem os recursos do SUS no município. Pelo menos deveriam ser, em consonância com a Lei 8.080/1990 (Lei Orgânica do SUS) , que dispõe ser da Secretaria de Saúde a responsabilidade pela direção do SUS no município, nos termos do art. 9º, inc. III, c/c o art. 18 daquela Lei, devendo gerir os recursos transferidos pelo governo federal para os programas de saúde nas contas dos respectivos blocos de saúde.
Todavia, na prática, nem sempre isso ocorre. Em alguns casos percebe-se que gestores municipais alheios à pasta da Saúde realizam, efetivamente, a gestão financeira dos recursos destinados àquela área. Para demonstrar essa prática no município de Cristalina/GO quando estava à frente da SMS, o defendente apresentou cópia de diversos documentos, entre os quais se destacam os seguintes para o deslinde dessa análise: I) ofícios do Secretário de Finanças (Sr. José Carlos de Andrade) solicitando (i) que o Sr. Ricardo Horta de Alvarenga fornecesse suas chaves e senhas para fins de movimentação financeira das contas abertas do FMS na agência de Cristalina/GO do Banco do Brasil, e (ii) a abertura de conta corrente do FMS naquela agência (peça 57, p. 16-17) ; II) Transferência Eletrônica de Disponível (TED) diversas de valores do FMS em favor da empresa Calmedy Medical System Ltda., tendo como responsável pelo agendamento o Sr. José Carlos de Andrade, o Sr. Luiz Carlos Attie (prefeito) ou ambos, sendo que parte destes pagamentos se referem aos listados no ofício citatório - valor, data, conta corrente (peça 57, p. 22-24 e 35-59) .
O intuito da defesa do Sr. Ricardo Horta foi demonstrar que ele não realizava a gestão financeira dos recursos do FMS. Visou também provar, mediante os comprovantes de pagamento e demais documentos apresentados (aqueles que teve acesso) , que o defendente não pode responder por atos cometidos/consumados pelo gestor financeiro e pelo prefeito, os senhores José Carlos de Andrade e Luiz Carlos Attié, respectivamente, já que eles e não ele os efetuaram.
Em que pese os elementos apresentados não abranger todos os pagamentos questionados, inclusive há dificuldade na vinculação entre tais pagamentos com os comprovantes de despesa (nota de empenho, nota de liquidação, ordens de pagamento, cheques, notas fiscais) , como será abordado adiante, verifica-se assistir-lhe razão de que tanto o então Secretário de Finanças como o Prefeito tiveram efetiva participação (foi demonstrado pelo menos em parte) naqueles pagamentos, devendo por eles responder. O polo passivo destas contas, portanto, merece ser ajustado para fins de indicar efetivamente os reais responsáveis pelas ocorrências em exame. Em que pese a ausência completa de toda a documentação com a correspondente vinculação àqueles pagamentos, pode-se inferir que em 2010, pelo menos durante a gestão do Sr. Ricardo Horta, o então Secretário de Finanças e o prefeito atuaram nos pagamentos questionados, sobretudo naqueles em que há comprovação dessa ação (cópias de transferências bancárias) , numa eventual nova citação e sob outro fundamento, como se abordará adiante. 
II) Quantificação do dano
II.a) Programa Saúde Bucal
Cabe repisar que, em suma, há dois tipos de ocorrência que ensejaram dano ao erário: 1ª) o recebimento de recursos a maior do Programa Saúde Bucal, já que foram destinados a custear quantidade de equipes maior do que efetivamente estavam em atividade; 2ª) a não comprovação das despesas pagas supostamente para aquisição de medicamentos e outros insumos. 
A primeira irregularidade foi apontada no relatório de auditoria 11254 do Seaud/GO (peça 2, p. 8-38) , resultando no débito no montante de R$ 36.000,00.
O cálculo do recebimento de recursos a maior do Programa Saúde Bucal (SB) foi apurado em virtude do descompasso entre o que fora repassado mensalmente ao município com o que a equipe de auditoria entendeu que deveria ter sido repassado, considerando a quantidade de equipes naquele programa que estavam em atividade, quando de sua visita in loco. 
Considerou as seguintes informações colhidas no trabalho: o período abrangido foi de abril/2010 a março/2011; as equipes de SB registradas no CNES eram cinco de SB Modalidade I e quatro SB Modalidade II; os repasses mensais eram de R$ 2 mil por equipe na modalidade I, e nesse período houve repasse mensal de R$ 12 mil, no período de abril a setembro/2010 (seis meses) , e de R$ 14 mil, no período de outubro/2010 a março/2011 (seis meses) . Assim, a auditoria chegou à conclusão de que o município obteve o financiamento para seis ou sete equipes no primeiro ou segundo período, respectivamente, quando deveria ter sido para cinco equipes, conforme registrado no CNES e o constatado na sua vistoria, o que resultou na diferença de R$ 36 mil (R$ 12 mil no primeiro período e R$ 24 mil no segundo) .  A motivação, portanto, foi a inexistência de uma ou duas equipes SB Modalidade I, referente ao primeiro ou segundo período, respectivamente, trazendo como fundamentação legal as Portarias GM/MS 648/2006 e 3.066/2008 (peça 2, p. 226-230) .
O defendente Sr. Ricardo Horta, responsável pela pasta da Saúde na quase totalidade do primeiro período (pagamentos realizados de maio a setembro/2010 - competência abril a agosto/2010) , não questionou o número de equipes SB Modalidade I encontradas, mas o cálculo realizado pela equipe de auditoria, que não levou em consideração que duas daquelas equipes fariam jus a um acréscimo no valor do repasse de 50% (R$ 2 mil por mês) , conforme legislação aplicável à época, o que elide a diferença apontada sob a sua responsabilidade (e o débito apurado, por conseguinte) .
Analisando-se a legislação pertinente e também indicada pelo defendente e pela equipe de auditoria (Portarias GM/MS 648/2006, 3.066/2008, 822/2006, 650/2006 e 90/2008) , verifica-se a procedência dos argumentos da defesa. 
A Portaria GM/MS 648/2006, que aprovou a Política Nacional de Atenção Básica, no período em análise (alterada ou revogada parcialmente pelas Portarias 822/2006, 1625/2007 e 3462/2010) , dispôs, no que tange à Estratégia de Saúde Bucal (ESB) , o seguinte (Capítulo III daquela norma) : essa ação está inserida na parte variável do Piso de Atenção Básica (PAB variável) ; o número máximo de equipes de SB a serem financiadas pelo MS, a cada ano, será definido em portaria específica; ESF Modalidade 1 são todas as equipes implantadas em municípios que, entre outros critérios, fazem jus ao recebimento de acréscimo de 50% no valor dos incentivos referentes ao total de ESB que implementar; os valores dos incentivos financeiros para ESB implantadas serão transferidos a cada mês, tendo como base o número de ESB registrados no cadastro de Equipes e profissionais do Sistema de Informação de Atenção Básica. 
A Portaria GM 650/2006, que definiu valores de financiamento do PAB fixo e variável, no período em análise (alterada pela Portaria 822/2006, que fora modificada pela Portaria 90/2008) , e a Portaria GM 3.066/2008, que definiu valores de financiamento do PAB variável, definiram inicialmente o valor de R$ 1.700,00 e, depois, de R$ 2.000,00 (a partir de dezembro/2008) , a cada mês por ESB na Modalidade 1; também dispuseram que faziam jus a 50% a mais sobre os valores transferidos referentes as ESB implementadas todas as equipes dos municípios constantes do Anexo IV (da primeira portaria) , figurando naquele rol o município de Cristalina/GO com teto de 2 equipes. 
Ou seja, se o município tinha cinco ESB, deveria ser financiado por valor correspondente a R$ 12 mil mensais (3 ESB com R$ 2 mil cada e 2 ESB com R$ 3 mil cada) . De abril a setembro/2010, portanto, o valor do repasse não foi maior, como indicado indevidamente pela auditoria do Seaud/GO, motivo pelo qual fica elidida a irregularidade no que tange a todos pagamentos sob a gestão do Sr. Ricardo Horta (maio a setembro/2010) e ao primeiro pagamento da Sra. Maria Lúcia. 
Persiste, entretanto, a diferença de R$ 2 mil por mês no período de competência outubro/2010 a março/2011 (pagamentos realizados de novembro/2010 a abril/2011) , totalizando R$ 24 mil, sob a responsabilidade daquela gestora municipal (Sra. Maria Lúcia) . 
II.b) Despesas não comprovadas
A segunda irregularidade foi apontada no relatório de auditoria 11252 do Seaud/GO (peça 3, p. 4-48) , resultando no débito no montante de R$ 522.543,23. Esta importância corresponde aos pagamentos para aquisição de medicamentos e outros insumos questionados pela referida auditoria pela ausência de comprovação dessas despesas (esta foi a ocorrência objeto inicial da citação que ora se analisa, em que pese a referida auditoria ter aventado para tais pagamentos também a possibilidade de existência de sobrepreço/superfaturamento, adiante relatado) .
Como fora apontado em instruções anteriores, não era possível vincular os elementos de despesa até então constantes destes autos (em especial das notas fiscais que foram obtidas em virtude das diligências) com os pagamentos questionados, com exceção do primeiro e único pagamento sob a responsabilidade do Sr. Luiz Francisco Luzzi, o que motivou sua exclusão da proposta de citação, e de dois pagamentos atribuídos ao Sr. Ricardo Horta, o que resultou na diminuição do débito a ele imputado, conforme já discorrido nesta instrução.
Restou, portanto, o questionamento acerca de dezesseis pagamentos atribuídos a responsabilidade da gestão do Sr. Ricardo Horta e um pagamento da gestão da Sra. Maria Lúcia (R$ 398.461,03 e R$ 16.700,00, respectivamente) , todos realizados no exercício de 2010 (item 26 desta instrução: pagamentos de nos. 2 a 14 e 17 a 20 da tabela) .
Os pagamentos realizados na gestão do Sr. Ricardo Horta teve por favorecido a empresa Calmedy Medical Sistems Ltda. O montante pago aquela empresa e que fora informado pela auditoria do Seaud/GO foi de R$ 1.416.225,83, englobando neste valor R$ 505.843,23 pagos com recursos federais (fora adjudicada no pregão 1/2010 a quantia de R$5.046.922,30, sendo a maior parte anulada por rescisão contratual) , sendo R$ 7.963,20 na gestão do Sr. Luiz Francisco (um pagamento já relatado anteriormente) e R$ 497.880,03 na gestão do Sr. Ricardo Horta (dezoito pagamentos) .
O pagamento realizado na gestão da Sra. Maria Lúcia Salles teve por favorecido a empresa Farma Produtos Hospitalares Ltda., no valor de R$ 16.700,00 (OP 1, de 22/12/2010, agência 1051-8 do BB, c/c 24.788-X) em decorrência do pregão 85/2010.
Do relatório de auditoria 11252 (peça 3, p. 12-14, 20-30, 39-46 e 52-66) , verifica-se o seguinte: 
	a) em relação aos pagamentos à empresa Calmedy: evidências informadas foram o Relatório de Empenhos por Fornecedor, o processo licitatório relativo ao Pregão Presencial 1/2010, os extratos bancários; num primeiro momento a constatação informada foi de não comprovação da despesa, posteriormente informa sobrepreço comparando os Termos de Referência dos processos licitatórios com o Banco de Preços do MS e Tabela expedida pela Resolução 2/2010 da Câmara de Regulação do Mercado de Medicamentos criada pela Lei 10.742/2003;
	b) em relação ao pagamento à empresa Farma: evidência informada foi ordem de pagamento; constatação informada foi de não comprovação da despesa.
Em relação aos pagamentos à empresa Calmedy, como se percebe, a constatação não se baseou em documentos individuais de despesa, como notas de empenho, de liquidação e de pagamento, mas em relatório de empenhos, cujos montantes informados de liquidação (R$ 1.663.612,88) e de pagamento (OP de R$ 1.416.225,83) correspondem aos montantes dos relatórios apresentados pelo defendente Sr. Ricardo Horta. A sua defesa levantou aquele montante de pagamento e apresentou cópia das notas fiscais que conseguiram obter, que totalizam o montante de R$ 1.515.535,95, restando não comprovadas por meio de documento fiscal o montante de R$ 148.076,93 apenas (menos de 10% do gasto) . Os documentos fiscais relacionados em sua defesa e não apresentadas foram as NFs nº 90, nº 92, nº 94, nº 96, nº 97 e nº 98 (apresentou diversas NFs da empresa Calmedy - peça 79, p. 16-65; peça 80, p. 1-43; peça 81, p. 1-30) . 
Ocorre que aquelas notas fiscais não apresentadas pelo defendente foram obtidas junto ao TCM/GO em diligência realizada anteriormente, constando destes autos (peça 44, p. 138-143) . Assim, há neste processo, após os elementos juntados pela defesa do Sr. Ricardo Horta e os obtidos na referida diligência, a comprovação por meio de documentação fiscal de todas despesas relativas àquela empresa no exercício de 2010 (montante liquidado levantado pela equipe de auditoria e também constante dos relatórios do TCM/GO: R$ 1.663.612,88) . Por conseguinte, fica elidida a ocorrência "despesa não comprovada" a ele atribuída.
Por fim, quanto ao pagamento à empresa Farma, como a responsável permaneceu silente, não apresentando a documentação comprobatória demandada, com vistas a comprovar a referida despesa ou excluir sua responsabilidade acerca da ocorrência a ela atribuída (como fez o outro responsável) , persiste sob sua responsabilidade o débito de R$ 16.700,00. Como visto, nos autos há cópia parcial do documento apenas (peça 29, p. 4) . 
Levando-se em consideração que o débito que lhe fora imputado da primeira ocorrência deva ser ajustado para R$ 24.000,00 (em virtude da análise realizada anteriormente) , somando com o valor da despesa por ela não comprovada, de R$ 16.700,00, totaliza o montante de R$ 40.700,00. Este é o débito que persiste nestas contas e recai sobre a responsabilidade da Sra. Maria Lúcia Salles.
Em suma, da tabela que relaciona os vinte pagamentos (item 26 desta instrução) , pode-se elencar os elementos específicos a cada um deles constantes nos autos (há os gerais, como relatórios do TCM/GO e as diversas notas fiscais da empresa Calmedy) , o que fora constatado nessa análise e o que resta ser investigado.
 Pagamento 1: nota de empenho e ordem de pagamento sem assinatura (não estão assinadas e indicam como gestor do FMS o Sr Luiz Francisco Luzzi) ; NF 49 emitida pela empresa Calmedy, no valor correspondente; cópia de cheque - sem indicação de quem o assinou; comprovante de depósito em favor da empresa (peça 29, p. 6-12) . Não há elementos indicando o gestor responsável; despesa já tinha sido comprovada com a apresentação do documento fiscal (foi possível perceber o vínculo) , tanto que não foi objeto da citação; resta analisar responsável e eventual superfaturamento da despesa.
 Pagamentos 2 e 5: cópia da transferência entre contas em favor da empresa - assinada eletronicamente pelo Sr. Luiz Carlos Attié, corresponde à somatória dos dois pagamentos (peça 57, p. 40) . Não foi possível realizar o vínculo com os documentos fiscais acostados aos autos; resta analisar eventual superfaturamento da despesa.
 Pagamentos 3, 7 e 18: cópia das transferências entre contas em favor da empresa - assinadas eletronicamente pelo Sr. Luiz Carlos Attié (peça 57, p. 41, 44 e 45) . Não foi possível realizar o vínculo com os documentos fiscais acostados aos autos; resta analisar eventual superfaturamento da despesa.
 Pagamento 4: cópia de ordem de pagamento (não está assinada e indica como gestor do FMS o Sr. Luiz Francisco; entretanto nesta data o Sr. Ricardo Horta é quem era o Secretário de Saúde) ; cópia de cheque - sem indicação de quem o assinou; cópia da transferência entre contas em favor da empresa - assinada eletronicamente pelo Sr. Luiz Carlos Attié (peça 57, p. 22-24; 39) . Não foi possível realizar o vínculo com os documentos fiscais acostados aos autos; resta analisar eventual superfaturamento da despesa.
 Pagamentos 8, 9 e 10: cópia das transferências entre contas em favor da empresa - assinadas eletronicamente pelo Sr. José Carlos de Andrade (peça 57, p. 37, 42 e 43) . Não foi possível realizar o vínculo com os documentos fiscais acostados aos autos; resta analisar eventual superfaturamento da despesa.
 Pagamento 15: NF 89 emitida pela empresa Calmedy, no valor de R$ 99.419,00 - restante quitado com o valor do pagamento 16 (peça 31, p. 16) . Despesa já tinha sido comprovada com a apresentação do documento fiscal (foi possível perceber o vínculo) , tanto que não foi objeto da citação; não há cópia da ordem de pagamento; resta analisar responsável e eventual superfaturamento da despesa.
 Pagamento 16: cópia da transferência entre contas em favor da empresa - assinada eletronicamente pelo Sr. José Carlos de Andrade; NF 89 emitida pela empresa Calmedy, no valor de R$ 99.419,00 - restante quitado com o valor do pagamento 15 (peça 57, p. 35; peça 31, p. 16) . Despesa já tinha sido comprovada com a apresentação do documento fiscal (foi possível perceber o vínculo) , tanto que não foi objeto da citação; resta analisar eventual superfaturamento da despesa.
 Pagamentos 6, 11, 12, 13, 14, 17 e 19: não há documentação específica. 
 Pagamento 20: expediente do Controle Interno da prefeitura apontando a vinculação do pagamento de R$ 16.700,00 com a NF 509 emitida pela empresa Farma; cópia da ordem de pagamento - indicando a Sra. Maria Lúcia Salles como gestor do FMS, mas sem assinatura; cópia da transferência entre contas/comprovante de transferência em favor da empresa; cópia da referida NF, só que parcial (discriminação incompleta dos produtos) (peça 29, p. 1-5) . Entende-se não ser cabível analisar eventual superfaturamento dessa despesa porque não foi aventado pelo órgão que realizou a auditoria e o valor correspondente foi glosado em virtude da ausência de sua comprovação.
II.c) Superfaturamento
A análise pendente, portanto, refere-se às suspeitas da ocorrência de superfaturamento da despesa correspondente aos dezenove pagamentos realizados à empresa Calmedy inicialmente apontados pelo Seaud/GO (não apenas os dezessete pagamentos objeto da citação) , porquanto a natureza da irregularidade é distinta. 
A primeira limitação para o deslinde da análise é a impossibilidade de se fazer, mesmo nessa fase processual, com os elementos carreados aos autos, a vinculação entre todos pagamentos questionados e as notas fiscais, liquidações e demais documentos de despesa obtidos. Isto se deve à maneira com que a "constatação" fora realizada pela auditoria do Seaud/GO, relacionando pagamentos apenas (foram indicados dados sobre eles: data, valor, conta bancária, cheque ou ordem de pagamento) , aliado ao fato de como se percebe que as despesas foram realizadas pelo ente municipal, como, por exemplo, para um mesmo documento fiscal houve fracionamento na execução da fase de pagamento da despesa (também não há vínculo aparente, em geral, com notas de empenho e liquidação) ou um único pagamento pode corresponder a mais de um documento fiscal. Desta forma, não há como apontar para cada um dos pagamentos (apenas para alguns) qual o documento fiscal que o suporta. Essa peculiaridade foi apontada em instruções precedentes, inclusive motivando em parte medidas saneadoras (com diversas diligências, sem obtenção de êxito) .
Sem a correspondência entre o pagamento e o documento fiscal, não se pode chegar aos produtos adquiridos para fins de apurar eventual superfaturamento. O Seaud/GO poderá se manifestar melhor sobre o assunto, uma vez que foi o órgão quem realizou a constatação. 
A outra limitação, se deve à ausência de informações de como o órgão chegou à essa constatação (memória de cálculo) . Se tivesse posse da documentação comprobatória dos pagamentos, como os documentos fiscais, não apontaria a ocorrência "ausência de comprovação" da despesa. E se modificou a ocorrência para "sobrepreço" (superfaturamento, uma vez paga a despesa) , deveria ter calculado o montante correspondente, e não simplesmente manter a glosa pelo valor total dos pagamentos inicialmente questionados pela não comprovação. Se comprovados foram, o débito deveria ter sido de uma parte dos valores pagos, demonstrando a parcela superfaturada, o que não ocorreu. 
Repisa-se que os pagamentos questionados foram os realizados no período de 11/2/2010 a 12/8/2010 em favor da empresa Calmedy Medical Sistems Ltda. (no montante de R$ 1.416.225,83, englobando neste valor R$ 505.843,23 pagos com recursos federais) , em decorrência do Pregão 1/2010.
Considerando que o órgão não tinha posse da documentação comprobatória, deve ter calculado o sobrepreço mediante confronto entre preços praticados nas licitações e preços de referência (entendimento esposado no parecer do Ministro Relator nas razões de rejeitar a proposição da Secex-GO de remessa dos autos ao FNS - peça 53) . 
Cabe, para o deslinde da análise, ater-se à análise realizada pelo Seaud/GO, consignada no relatório de auditoria 11252 (peça 3, p. 39-40) . Por meio dela, verifica-se que manteve as proposições de ressarcimento, em que pese os documentos juntados, em razão do seguinte fato: 
determinação da Procuradoria Geral do Município, invocada pela Câmara Municipal e Conselho Municipal de Saúde, por ter constado sobrepreços, confirmados em confronto dos Termos de Referência com os preços constantes dos Bancos de Preços do SUS e da CMED; consequentemente, foram rescindidos os contratos de fornecimento com as empresas contempladas nos certames licitatórios em questão, bem como canceladas todas as Notas de Empenho e Ordens de Pagamento correspondentes que estavam contabilizadas para pagamento. 
Ou seja, o órgão manteve a glosa em virtude de sobrepreço (deveria ser superfaturamento, pois já havia sido pago) que teve notícia (em razão das rescisões dos contratos decorrentes do Pregão 1/2010) . A glosa pela totalidade dos valores pagos persistiu (indevidamente, pois se é superfaturamento deveria corresponder apenas a parcela daqueles valores) , não sendo calculado o superfaturamento, que se limitou a apontar o sobrepreço aventado por outrem como motivador para a glosa realizada. 
Conforme registrado em outra instrução destes autos (peça 45) , o cálculo preliminar do referido superfaturamento por esta unidade técnica não é exequível em face da impossibilidade, diante dos elementos contidos nos autos, de fazer a vinculação do valor sacado (os dezenove pagamentos) com o respectivo documento fiscal. Ademais, utilizar-se como parâmetro o superfaturamento encontrado pela Secretaria de Estado da Saúde de Goiás (SES) , órgão estadual que apontou o sobrepreço, pode restringir indevidamente a análise, pois aquele se baseou em análise de apenas sete notas fiscais (87, 89, 90, 100, 109, 112 e 135) , cuja fonte de recursos é incerta. Outros medicamentos superfaturados podem existir, devendo a análise englobar todos os que foram custeados com recursos federais.
Como apontou as irregularidades que resultaram em dano ao erário federal, objeto desta TCE, o Seaud/GO ou o Denasus tem condições de fazer a vinculação entre os valores pagos por ele questionados com os documentos fiscais que os comprovam, com vistas a calcular o superfaturamento arguido. Ademais, diante da expertise que possui na lida com questões específicas ligadas à área de saúde, entre elas as relativas a medicamentos, pode avaliar a oportunidade e conveniência de calcular o superfaturamento não se limitando à aquisição de alguns medicamentos (relacionados aos dezenove pagamentos glosados) realizada por meio do Pregão 1/2010, tampouco aos parâmetros de preços adotados pela SES, estendendo sua análise aos demais medicamentos custeados com os recursos federais, se existentes. Quantificando devidamente o débito, com indicação dos valores superfaturados dos medicamentos (com memória de cálculo, evidências e parâmetros de preço utilizados) , o Tribunal poderá, ato conseguinte, balizar as citações pertinentes.
Em relação aos parâmetros de preços, cabe repisar o disposto em instruções anteriores destes autos:
	a) o relatório de auditoria nº 99 da SES que detectou superfaturamento de 28,5%, baseado em amostragem de sete notas fiscais da empresa Calmedy, foi uma das provas apresentadas no processo conexo a este (processo de denúncia TC Processo 037.003/2011-9, peça 1, p. 29-41, em que esta Corte proferiu o Acórdão 1651/2012-TCU-Plenário) ;
	b) a análise dos elementos possibilitou concluir pela possível existência de superfaturamento e a pré-existência de sobrepreço maior, considerando que o total orçado no Termo de Referência do Pregão 1/2010 (prevendo valores superestimados, sem considerar o volume de escala e utilizando os preços máximos ao consumidor) ficou acima do valor contratado, que ficou acima do valor faturado (proporcionalmente ao executado, dada a rescisão contratual) , que, por sua vez, ficou bem acima do valor de mercado (conforme auditorias realizadas pelo Denasus e SES, e TR e proposta respectivos à peça 10 e peça 2, p. 12-37, 51-76 e 103-125, todas do TC Processo 037.003/2011-9) ;
	c) o referido superfaturamento desconstituiu o débito no montante em que foi imputado pelo órgão tomador de contas, sendo o percentual apontado pela SES ainda incerto para balizar as citações pertinentes, eis que a amostragem realizada pelo órgão estadual baseou-se no Preço Máximo ao Consumidor da Câmara de Regulação do Mercado de Medicamentos (PMC/CMED) e alcançou diversas notas fiscais que podem não ter sido pagas com recursos federais (peça 15) ;
	b) o Denasus fora diligenciado várias vezes para quantificar o superfaturamento (desde o processo de denúncia, conforme relata a instrução de peça 16 do TC Processo 037.003/2011-9) , sem ter logrado êxito; apenas tendo reportado aos trabalhos anteriores que indicavam sobrepreços na maioria dos itens licitados, quando se sabe que, desses itens, apenas alguns foram realmente faturados e parte apenas dos faturados foram pagos com recursos federais, resultando superfaturamento em menor dimensão do que o sobrepreço (peça 32) .
No que tange à ocorrência em comento, a ausência de pressupostos de constituição e de regular desenvolvimento válido (não alcança as duas ocorrências já analisadas) fica configurada ante a imprecisão de informações e evidências acerca do superfaturamento. Entre as peças que tipicamente deveriam constituir uma TCE, tem-se o relatório do tomador das contas, que deveria conter a quantificação do débito e ser acompanhado (a) de cópias dos documentos utilizados para demonstração da ocorrência de dano e (b) de demonstrativo financeiro que indique o valor histórico, o que não ocorreu devidamente em relação à irregularidade superfaturamento, conforme art. 10 da Instrução Normativa TCU 71/2012.
Uma opção seria propor que a presente TCE fosse restituída ao FNS para que assim procedesse, ou seja, que providenciasse o saneamento do processo reexaminando os fatos tratados nestas contas, considerando as apurações efetuadas nos relatórios de auditoria do Seaud/GO, assim como os elementos colhidos pelo Tribunal e acostados aos presentes autos, em virtude das diligências e citações realizadas.
Outra opção seria realizar determinação ao FNS, encaminhando-lhe como subsídio aqueles elementos. Na oportunidade, demandar-se-ia ao órgão repassador que reexaminasse os fatos tratados nestas contas e apresentasse os valores dos débitos apurados para o superfaturamento, acompanhado de cópias dos documentos utilizados para demonstração da ocorrência de dano. Também se determinaria o sobrestamento do julgamento destas contas. Essa foi a proposta realizada pela unidade técnica anteriormente (peça 45) , mas não acolhida pelo Ministro Relator. Entende-se que o cerne das razões dessa rejeição foi a ausência das notas fiscais em poder do órgão para que recalculasse o débito, o que pode ser suprimido com a remessa dos novos elementos obtidos após a citação, em especial das notas fiscais. 
Entrementes, em virtude do estágio que se encontra os presentes autos, com vários elementos a ele acostados após a fase interna desta TCE, mediante grande esforço para saneá-los, e considerando que a ocorrência originária que ensejou a instauração destas contas (além da relativa ao recebimento de recursos a maior do Programa Saúde Bucal) foi a "a não comprovação das despesas pagas supostamente para aquisição de medicamentos e outros insumos", e não o eventual sobrepreço/superfaturamento, entende-se que a melhor solução será, neste processo, considerar elidida a ocorrência "não comprovação" das despesas atribuídas ao Sr. Ricardo Horta, acatando suas alegações de defesa, sem prejuízo de encaminhar ao FNS os elementos para subsidiar o referido reexame e adotar as providências cabíveis, caso se confirme o superfaturamento, instaurando nova tomada de contas especial. 
Essa medida se mostra razoável por vários aspectos: 
	1º) o julgamento de mérito destas contas pode ocorrer neste momento, não protelando a análise das ocorrências originárias (não comprovação de despesas e recebimento de recursos a maior do Programa Saúde Bucal) que ensejaram a sua instauração (processo de 2014) ; 
	2º) o eventual superfaturamento, como a única ocorrência pendente de análise, poderia abranger não apenas os dezenove pagamentos inicialmente apontados, mas todos os realizados no âmbito daquela licitação e custeados com os recursos federais (segundo a oportunidade e conveniência de se estender a análise) ;
	3º) o resultado dessa análise pode resultar ou não num novo processo de contas especial, que seria instaurado somente se configurada fosse aquela ocorrência e se esgotadas fossem as medidas administrativas sem elisão do dano;
	3º) o polo passivo poderá ser ajustado, seja pelo que foi exposto anteriormente, seja porque a ocorrência é de natureza distinta da que foi considerada quando da instauração destas contas. Dessa forma, a existência do superfaturamento será atribuída àqueles que efetivamente geriram os recursos financeiros correspondentes e que deram causa àquela ocorrência (se orçamento da licitação com sobrepreço, os responsáveis pelo fato, por exemplo) ;
	4º) o órgão, que apontou a possibilidade de sobrepreço/superfaturamento e indicou os pagamentos questionados, podendo-se pressupor que já realizou análise prévia dessa ocorrência, é o único com condições de fazer um trabalho mais efetivo de reexame dos fatos correlatos (vinculação de pagamentos com a documentação comprobatória, identificação dos produtos e responsáveis, levantamento dos valores superfaturados a partir dos parâmetros de preços aplicáveis) . 
A partir dos novos elementos que se obteve neste processo, e diante da expertise que possui na lida com questões específicas ligadas à área de saúde e não se limitando aos parâmetros de preços adotados pela SES e à sua amostra, o resultado esperado dessa análise, que se propõe seja demandada ao órgão instaurador destas contas, é que forneça (como se espera de quaisquer contas especiais) os elementos indispensáveis para balizar as citações pertinentes, que não se encontram presentes nestes autos.
Ou seja, espera-se que, após o reexame a cargo do órgão, sejam apresentados os valores dos débitos relativos ao superfaturamento, se confirmado, nos processos de compra de medicamentos objeto do Pregão 1/2010, relativo aos dezenove pagamentos glosados inicialmente, sem prejuízo de avaliar a oportunidade e conveniência de estender a análise do superfaturamento a totalidade dos medicamentos custeados com os recursos federais naquela licitação, se existentes. Também que indique todos os responsáveis que deram ensejo ao superfaturamento, bem como, para cada medicamento superfaturado, os seguintes elementos: descrição do medicamento - concentração e apresentação; documento (s) fiscal (is) e ordem (ns) de pagamento (s) correspondentes; valor faturado/pago (apenas os custeados com recursos federais) , valor de referência/parâmetro (considerando o volume de escala da compra) e valor superfaturado. Ademais, que apresente, na quantificação dos débitos e na identificação dos responsáveis relativo ao superfaturamento, cópias dos documentos utilizados para demonstração da ocorrência de dano e das responsabilidades, ou seja, de todas as evidências que suportem a referida apuração, inclusive com a memória de cálculo (com parâmetros de preço utilizados, quantidade e valor unitários e totais, adquirido e superfaturado) .
Entre os elementos a serem encaminhados para subsídio do referido reexame, podem ser mencionados os seguintes: a) relatório da auditoria nº 99 da SES (que apontou o sobrepreço) (peça 1 do TC Processo 037.003/2011-9, p. 29-37) ; b) relatório de empenhos, liquidações e de ordens de pagamento realizados no exercício de 2010 em favor da empresa Calmedy como credora (fonte TCM/GO) (peça 79, p. 5-14; peça 82, p. 3-22; peça 44, p. 1-23) ; c) documentos fiscais emitidos pelas empresas Calmedy Medical System Ltda. e Farma Produtos Hospitalares Ltda. ME e outros correlatos (peça 29, p. 2-12; peça 31, p. 3-20; peça 44, p. 105-188; peça 57, p. 35-99; peça 79, p. 16-65; peça 80, p. 1-43; peça 81, p. 1-30) ; instruções da unidade técnica realizadas no âmbito deste processo (peças 4; 15; 32; 45; 54; 71; 83; 89) .
OUTRAS CONSIDERAÇÕES
Não atendimento à diligência
Cabe registrar, por fim, que a Prefeitura Municipal de Cristalina não atendeu à diligência do TCU nestes autos, que se tratou de reiteração visando obter elementos já anteriormente solicitados. Sem causa justificada, tal ocorrência enseja proposta de multa ao prefeito destinatário do ofício de diligência (peças 34 e 38 - ofício e AR) , Sr. Luiz Carlos Attié, o mesmo gestor responsável nestes autos, com arrimo no art. 58, inciso IV, da Lei 8.443/92. 
Com efeito, em instrução destes autos (peça 45) opinou-se por aplicar-lhe oportunamente (nessa fase processual: análise do mérito das contas) a referida sanção, que ora se propõe.  
CONCLUSÃO
As irregularidades tratadas nestes autos foram apuradas por auditorias específicas realizadas pelo Serviço de Auditoria do Núcleo do Ministério da Saúde em Goiás (Seaud/GO) , a saber: auditoria 11252 e 11254. 
Em suma, há dois tipos que ensejaram dano ao erário: 1ª) o recebimento de recursos a maior do Programa Saúde Bucal, já que foram destinados a custear quantidade de equipes maior do que efetivamente estavam em atividade; 2ª) a não comprovação das despesas pagas supostamente para aquisição de medicamentos e outros insumos (vinte pagamentos) . 
Com base no exame empreendido nas mencionadas auditorias, o FNS concluiu pela ocorrência de dano ao erário, atribuindo a sua responsabilidade aos Srs. Luiz Francisco Luzzi e Ricardo Horta de Alvarenga e à Sra. Maria Lúcia Salles, Ex-Secretários Municipais de Saúde de Cristalina - GO, como gestores dos recursos do SUS no município.
Realizou-se proposição de citação de dois dos três ex-secretários municipais de saúde. A exclusão do Sr. Luiz Francisco Luzzi da citação se deve ao fato de que a ele foi atribuído um único pagamento de despesa que fora comprovado. Também fora comprovado dois pagamentos atribuídos ao Sr. Ricardo Horta, o que resultou na diminuição do débito a ele imputado.
	Regularmente citados, apenas o Sr. Ricardo Horta de Alvarenga, por meio de seu procurador, apresentou defesa, permanecendo silente a Sra. Maria Lúcia Salles, não obstante também tenha constituído procurador nestes autos (itens 31-34 desta instrução) .
As teses defensivas lançadas pelo defendente (Sr. Ricardo Horta) resumem-se à: i)  ausência de sua responsabilidade em virtude de não ter gerido os recursos financeiros da pasta municipal de Saúde, cuja gestão alega ter sido realizada pelo prefeito e pelo secretário municipal de finanças à época; ii) recebimento de recursos do Programa Saúde Bucal foi correto, o apontamento da equipe de auditoria do Denasus que não levou em consideração o disposto na legislação pertinente (que destinava 50% a mais de recurso ao município relativo ao financiamento de duas equipes do programa) ; iii) comprovação das despesas pagas para aquisição de medicamentos e outros insumos, uma vez que apresentou a documentação comprobatória de todas as despesas do município na contratação da empresa Calmedy no exercício de 2010, em que pese não tenha sido possível fazer a vinculação entre os pagamentos questionados no ofício citatório com tais documentos (itens 35-40 desta instrução) .
Em face da análise promovida, conclui-se que devam ser acatadas as alegações de defesa do Sr. Ricardo Horta de Alvarenga, que aproveitam, em parte, no que tange à redução do montante do débito, a outra responsável, Sra. Maria Lúcia Salles, restando a imputação desta pelo débito remanescente de R$ 40.700,00 (de R$ 24.000,00 e de R$ 16.700,00 relativos à primeira e segunda ocorrência, respectivamente) (itens 41-66 desta instrução) .
Com efeito, inexistindo nos autos elementos que permitam concluir pela ocorrência de boa-fé ou de outros excludentes de culpabilidade na conduta da responsável Sra. Maria Lúcia Salles, propõe-se que sejam julgadas irregulares as suas contas, condenando-a ao pagamento daquele débito, em vista do disposto nos arts. 16, inciso III, alíneas "b" e "c", da Lei 8.443/1992 e 209, incisos II e III, do Regimento Interno do TCU, bem como que lhe seja aplicada a multa prevista no art. 57 daquela lei. Quanto ao Sr. Ricardo Horta de Alvarenga, propõe-se que sejam julgadas regulares as suas contas, com fundamento no art. 16, inciso I, da Lei 8.443/1992.
O não atendimento à diligência por parte da Prefeitura Municipal de Cristalina, sem causa justificada, enseja proposta de multa ao prefeito destinatário do ofício (itens 86-87 desta instrução) .
Adicionalmente, quanto à análise pendente acerca do eventual superfaturamento, propõe-se que seja dada ciência ao FNS sobre a ausência, no que tange ao apontamento de superfaturamento, de pressupostos de constituição e de regular desenvolvimento válido deste processo de tomada de contas especial, o que afronta o disposto no art. 10 da Instrução Normativa TCU 71/2012, configurada ante a imprecisão de informações e evidências acerca daquela ocorrência, sem prejuízo de que adote as medidas indicadas nesta instrução (reexame dos fatos tratados naquelas contas, apresentando os valores dos débitos apurados para o superfaturamento, se confirmado; indicação de todos os responsáveis que deram ensejo ao superfaturamento e, para cada medicamento superfaturado, de alguns elementos a eles correlatos; apresentação de cópias dos documentos utilizados para demonstração da ocorrência de dano e das responsabilidades) e instaure nova tomada de contas especial caso se confirmem os indícios de superfaturamento e sejam esgotadas as medidas administrativas sem elisão do dano. Outrossim, que sejam encaminhados alguns elementos colhidos nestes autos ao Fundo para subsidiar sua análise (itens 67-85 desta instrução) .
PROPOSTA DE ENCAMINHAMENTO
Ante os fatos expostos, submetem-se os autos à apreciação, para envio ao Ministério Público junto ao TCU, e posterior encaminhamento ao Gabinete do Exmo. Sr. Ministro-Relator Walton Alencar Rodrigues, com a seguinte proposta:
seja considerada revel para todos os efeitos a Sra. Maria Lúcia Salles (CPF XXX.174.401-XX) , dando-se prosseguimento ao processo, nos termos dos arts. 12, § 3º, da Lei 8.443/1992 e 202, § 8º, do Regimento Interno do TCU;
 sejam acatadas as alegações de defesa do Sr. Ricardo Horta de Alvarenga (CPF XXX.830.471-XX) ;
 com fundamento nos arts. 1º, inciso I, 16, inciso I, 17 e 23, inciso I, da Lei 8.443/1992, sejam julgadas regulares as contas do Sr. Ricardo Horta de Alvarenga (CPF XXX.830.471-XX) , dando-se lhe quitação plena;
com fundamento nos arts. 1º, inciso I, 16, inciso III, alíneas "b" e "c", 19, caput, e 23, inciso III, alínea "a", da Lei 8.443/1992 c/c os arts. 1º, inciso I, e 209, incisos II e III, do Regimento Interno do TCU, sejam julgadas irregulares as contas da Sra. Maria Lúcia Salles (CPF XXX.174.401-XX) , em vista do disposto nos arts. 16, § 2º, da Lei 8.443/1992 e 209, §§ 5º e 6º, do Regimento Interno do TCU, condenando-a ao pagamento das quantias a seguir especificadas, com a fixação do prazo de quinze dias, a contar das notificações, para comprovarem, perante o Tribunal (art. 23, inciso III, alínea "a", da Lei 8.443/1992, c/c o art. 214, inciso III, alínea "a", do Regimento Interno do TCU) , o recolhimento das dívidas aos cofres do Fundo Nacional de Saúde, atualizadas monetariamente e acrescidas dos juros de mora, calculados a partir da data discriminada, até a data do recolhimento, na forma da legislação em vigor:
	DATA DA OCORRÊNCIA
	VALOR ORIGINAL (R$) 

	12/11/2010
	4.000,00

	22/12/2010
	          16.700,00

	31/12/2010
	4.000,00

	18/01/2011
	4.000,00

	22/02/2011
	4.000,00

	15/03/2011
	4.000,00

	12/04/2011
	4.000,00

 seja aplicada à Sra. Maria Lúcia Salles (CPF XXX.174.401-XX) a multa prevista nos arts. 19, caput, e 57 da Lei 8.443/1992 c/c os arts. 210, caput, e 267 do Regimento Interno do TCU, fixando-lhes o prazo de 15 (quinze) dias, a contar da notificação, para que comprove perante o Tribunal (art. 23, inciso III, alínea "a", da Lei 8.443/1992, c/c o art. 214, inciso III, alínea "a", do Regimento Interno do TCU) o recolhimento das dívidas aos cofres do Tesouro Nacional, atualizadas monetariamente desde a data do acórdão até a dos efetivos recolhimentos se forem pagas após o vencimento, na forma da legislação em vigor;
 seja aplicada ao sr. Luiz Carlos Attié (CPF XXX.592.971-XX) a multa prevista no art. 58, inciso IV, da Lei 8.443/1992, fixando-lhes o prazo de 15 (quinze) dias, a contar da notificação, para que comprove perante o Tribunal (art. 23, inciso III, alínea "a", da Lei 8.443/1992, c/c o art. 214, inciso III, alínea "a" do Regimento Interno do TCU) o recolhimento das dívidas aos cofres do Tesouro Nacional, atualizadas monetariamente desde a data do acórdão até a dos efetivos recolhimentos se forem pagas após o vencimento, na forma da legislação em vigor;
 seja autorizado, desde já, com fundamento no art. 26 da Lei 8.443/1992, o pagamento das dívidas em até 36 (trinta e seis) parcelas mensais e consecutivas, se solicitado por qualquer dos responsáveis, fixando-se o vencimento da primeira em 15 (quinze) dias, a contar do recebimento da notificação, e o das demais a cada 30 (trinta) dias, devendo incidir sobre cada uma delas os encargos legais devidos, na forma prevista na legislação em vigor, sem prejuízo ao vencimento antecipado do saldo devedor em caso de não comprovação do recolhimento de qualquer parcela, conforme prevê o art. 217, § 2º, do Regimento Interno do TCU;
 seja autorizado, desde logo, com fundamento nos art. 28, inciso II, da Lei 8.443/1992, a cobrança judicial das dívidas, caso não atendidas as notificações, conforme prevê o 219, inciso II, do Regimento Interno do TCU;
 sejam encaminhadas cópias da deliberação que vier a ser proferida, bem como do relatório e do voto que o fundamenta ao Procurador-Chefe da Procuradoria da República no Estado de Goiás, para a adoção das medidas que entender cabíveis, em conformidade com o art. 16, § 3º, da Lei 8.443/1992 c/c o art. 209, § 7º, do Regimento Interno do TCU;
 que seja dada ciência ao Fundo Nacional de Saúde sobre a ausência, no que tange ao apontamento de superfaturamento, de pressupostos de constituição e de regular desenvolvimento válido no processo de tomada de contas especial instaurada pelo Fundo contra ex-secretários municipais de saúde de Cristalina-GO em decorrência de pagamentos considerados irregulares por auditorias realizadas pelo Serviço de Auditoria do Núcleo do Ministério da Saúde em Goiás (Seaud/GO) com recursos do Sistema Único de Saúde naquela municipalidade em 2010, o que afronta o disposto no art. 10 da Instrução Normativa TCU 71/2012, configurada ante a imprecisão de informações e evidências acerca daquela ocorrência;
 que seja recomendada ao Fundo Nacional de Saúde, com fundamento no art. 250, inciso III, do Regimento Interno do TCU, que avalie a conveniência e a oportunidade de adotar as medidas adiante e instaure nova tomada de contas especial caso se confirmem os indícios de superfaturamento e sejam esgotadas as medidas administrativas sem elisão do dano:
XI.1) reexamine os fatos tratados naquelas contas, mais especificamente o apontamento de superfaturamento, considerando as apurações efetuadas no relatório de auditoria 11252 do Seaud/GO, assim como os elementos colhidos pelo Tribunal, que ora lhe são encaminhados, de forma com que apresente os valores dos débitos apurados para o superfaturamento, se confirmado, nos processos de compra de medicamentos objeto do Pregão 1/2010, relativo aos dezenove pagamentos à empresa Calmedy Medical System Ltda. glosados inicialmente, descritos na tabela abaixo, sem prejuízo de avaliar a oportunidade e conveniência de estender a análise do superfaturamento a totalidade dos medicamentos custeados com os recursos federais naquelas licitações, se existentes;
	Valor (R$) 
	Cheque - (c/c) 
	Data

	7.963,20
	122237 - 15506-3
	11/2/2010

	17.200,00
	31201 - 15503-9
	12/3/2010

	37.000,00
	122239 - 15506-3
	12/3/2010

	14.280,00
	108307 - 17156-5
	19/3/2010

	    100,00
	31201 - 15503-9
	24/3/2010

	51.902,91
	108654 - 24792-8
	22/4/2010

	17.200,00
	9015 - 15503-9
	26/4/2010

	30.897,09
	42701 - 24789-8
	27/4/2010

	16.798,46
	1008 - 24789-8
	27/4/2010

	34.840,22
	1011 - 24792-8
	06/5/2010

	32.728,00
	108705 - 24788-x
	06/5/2010

	55.000,00
	850006 - 24792-8
	23/6/2010

	16.412,00
	109831 - 24792-8
	23/6/2010

	22.982,35
	850008 - 24792-8
	07/7/2010

	50.000,00
	850007 - 24792-8
	08/7/2010

	49.419,00
	111028 - 24793-6
	16/7/2010

	30.000,00
	111631 - 24792-8
	05/8/2010

	1.120,00
	81711 - 22980-6
	12/8/2010

	20.000,00
	854588 - 24792-8
	15/10/2010

XI.2) indique, para cada medicamento superfaturado, os seguintes elementos: descrição do medicamento - concentração e apresentação; documento (s) fiscal (is) e ordem (ns) de pagamento (s) correspondentes; valor faturado/pago (apenas os custeados com recursos federais) , valor de referência/parâmetro (considerando o volume de escala da compra) e valor superfaturado;
XI.3) identifique todos os responsáveis que deram ensejo ao superfaturamento, fornecendo dados sobre eles (nome, CPF, cargo, período de exercício) e demonstrando a responsabilidade de cada um em relação àquela ocorrência (conduta, nexo de causalidade e culpabilidade) ;
XI.4) apresente, na quantificação dos débitos e na identificação dos responsáveis relativo ao superfaturamento, cópias dos documentos utilizados para demonstração da ocorrência de dano e das responsabilidades, ou seja, de todas as evidências que suportem a referida apuração, com a memória de cálculo (com parâmetros de preço utilizados, quantidade e valor unitários e totais, adquirido e superfaturado) ;
 encaminhar ao Fundo Nacional de Saúde os seguintes elementos para subsidiar sua análise: a) relatório da auditoria nº 99 da SES (que apontou o sobrepreço) (peça 1 do TC Processo 037.003/2011-9, p. 29-37) ; b) relatório de empenhos, liquidações e de ordens de pagamento realizados no exercício de 2010 em favor da empresa Calmedy como credora (fonte TCM/GO) (peça 79, p. 5-14; peça 82, p. 3-22; peça 44, p. 1-23) ; c) documentos fiscais emitidos pelas empresas Calmedy Medical System Ltda. e Farma Produtos Hospitalares Ltda. ME e outros correlatos (peça 29, p. 2-12; peça 31, p. 3-20; peça 44, p. 105-188; peça 57, p. 35-99; peça 79, p. 16-65; peça 80, p. 1-43; peça 81, p. 1-30) ; d) instruções da unidade técnica realizadas no âmbito deste processo (peças 4; 15; 32; 45; 54; 71; 83; 89) .
 seja dada ciência da deliberação que vier a ser proferida, bem como do relatório e do voto que a fundamentarem, aos responsáveis e ao Fundo Nacional de Saúde.
Manifestando-se, no essencial, em consonância com a proposta de mérito da unidade técnica, o representante do Ministério, teceu as considerações e as sugestões constantes do parecer abaixo transcrito: 
Trata-se de tomada de contas especial (TCE) instaurada pelo Fundo Nacional de Saúde (FNS) em desfavor de Luiz Francisco Luzzi, Ricardo Horta de Alvarenga e Maria Lúcia Salles, ex-secretários de saúde do município de Cristalina - GO, em decorrência de pagamentos efetuados em 2010 com recursos do Sistema Único de Saúde (SUS) e considerados irregulares por auditorias realizadas pelo Serviço de Auditoria do Núcleo do Ministério da Saúde em Goiás (Seaud-GO) (peça 1, p. 37 e 51) .
O tomador de contas especial, com base nas conclusões dos Relatórios de Auditoria 11252 e 11254 do Seaud-GO, responsabilizou os ex-secretários de saúde por duas irregularidades: (a) incompatibilidade na quantidade de equipes de saúde bucal e os valores repassados entre maio de 2010 e abril de 2011, totalizando R$ 36.000,00 (peça 1, p. 51-53 e 57) ; e (b) falta de comprovação de despesas, no valor de R$ 522.543,23 (peça 1, p. 45-47) .
No âmbito deste Tribunal, a Secretaria de Controle Externo no Estado de Goiás (Secex-GO) , ante as informações constantes no processo, entendeu que a irregularidade relativa à não comprovação de despesas tendia a ser descaracterizada, sendo reclassificada como "despesas superfaturadas e/ou fora do objeto do bloco de financiamento" (peça 4, p. 9) . Assim, com o objetivo de reunir elementos para a correta quantificação do dano, realizou diligências ao Departamento Nacional de Auditoria do SUS (Denasus) , à Procuradoria da República em Goiás, ao Tribunal de Contas dos Municípios no Estado de Goiás (TCM-GO) , à Secretaria da Saúde do Estado de Goiás e ao Seaud/GO. 
A unidade instrutiva considerou os documentos obtidos nas diligências insuficientes para quantificar o débito relativo ao superfaturamento, motivo pelo qual propôs, entre outras medidas, sobrestar este processo e assinar prazo para que o FNS reexaminasse os fatos tratados nesta TCE e quantificasse os danos (peças 45, p. 13-14 e 46) .
Naquela oportunidade, julguei apropriado o encaminhamento sugerido pela unidade técnica (peça 47) . Vossa Excelência, no entanto, considerou que, diante das respostas da Seaud-GO às oitivas realizadas que afirmaram não ter havido comprovação das despesas (peças 13, p. 5 e 43) , deveria ser realizada a citação dos responsáveis para que comprovassem a boa e regular aplicação dos recursos transferidos à municipalidade. Com base nos elementos eventualmente apresentados, a Secex-GO deveria apurar a ocorrência de superfaturamento e, se fosse o caso, promover novas citações (peça 53) .
A unidade técnica promoveu a citação de Ricardo Horta de Alvarenga e Maria Lúcia Salles em face das irregularidades de recebimento de recursos a maior no Programa de Saúde Bucal e ausência de comprovação de despesas (peças 60-61 e 87) . Apenas o Sr. Ricardo Horta de Alvarenga apresentou alegações de defesa (peças 57, 75-76, 78-82) .
Examinadas as alegações de defesa apresentadas, a Secex-GO considera estarem elididas as irregularidades atribuídas ao Sr. Ricardo, motivo pelo qual propõe julgar regulares suas contas. Quanto à Sra. Maria Lúcia Salles, entende estar afastado apenas um dos débitos relativos ao recebimento a maior no Programa de Saúde Bucal e propõe a irregularidade das contas e a imputação de débito e multa (peça 89-91) .
A unidade instrutiva propõe, ainda, aplicar ao Sr. Luiz Carlos Attié, prefeito do município de Cristalina - GO, a multa prevista no art. 58, inciso IV, da Lei 8.443/1992, em face do não atendimento de diligência (peça 89, p. 22-23) .
No que tange ao possível superfaturamento nas aquisições de medicamentos e insumos, a Secex-GO entende estarem ausentes os pressupostos de constituição e desenvolvimento regular do processo em razão da imprecisão de informações e evidências sobre essa irregularidade, o que impossibilita a quantificação do débito. Diante disso, propõe a expedição de recomendação ao FNS para que avalie a conveniência e oportunidade de reexaminar o apontamento de superfaturamento relativo aos processos de compra do Pregão 1/2010, quantificando o débito e identificando os responsáveis (peça 89, p. 23-24) .
De minha parte, manifesto-me parcialmente de acordo com os encaminhamentos sugeridos pela unidade instrutiva, pelos motivos que passo a expor.
Quanto à aplicação da multa prevista no art. 58, inciso IV, da Lei 8.443/1992 ao Sr. Luiz Carlos Attié, prefeito do município de Cristalina - GO, em face do não atendimento de diligência, ratifico a posição que externei no meu parecer de peça 47, por meio do qual manifestei concordância com a sanção.
No que se refere ao débito, verifico que a unidade instrutiva promoveu as citações que constam das peças 60-61 e 87, com base nas constatações 149148 (Relatório Denasus 11254 - peça 2, p. 24) , 151499 e 151508 (Relatório Denasus 11252 - peça 3, p. 12-14) , a saber:
	Irregularidade
	Débito
 (valor original - R$) 
	Responsável

	Recebimento de recursos do Programa Saúde Bucal para manutenção de 6 equipes de abril a setembro de 2010 (1) e de 7 equipes de outubro de 2010 a março de 2011 (2) , quanto apenas 5 estavam em atividade
	10.000,00
	Ricardo Horta de Alvarenga

		26.000,00
	Maria Lúcia Salles

	Não comprovação de despesas realizadas
	398.461,03
	Ricardo Horta de Alvarenga

		16.700,00
	Maria Lúcia Salles

 (1) Competência abril a setembro de 2010 e pagamentos de maio a outubro de 2010.
 (2) Competência outubro de 2010 a março de 2011 e pagamentos de novembro de 2010 a abril de 2011.
Relativamente à irregularidade atinente ao recebimento de recursos a maior para o Programa de Saúde Bucal, concordo com a Secex-GO que os esclarecimentos prestados pelo Sr. Ricardo Horta de Alvarenga são suficientes para elidi-la integralmente até o mês de competência setembro/2010 (ou seja, até o repasse ocorrido em outubro de 2010) , persistindo a diferença de R$ 2.000,00 mensais no período de competência de outubro de 2010 a março de 2011. Não obstante, nesse último caso, considero que a diferença total não justificada perfaz R$ 12.000,00 (R$ 2.000,00 por seis meses) , e não R$ 24.000,00, como constou da instrução da unidade técnica (peça 89, p. 14, item 55 e p. 22-23, item IV) .
O responsável trouxe aos autos normativos que, s.m.j., indicam a correção dos valores repassados. A Portaria GM/MS 3066/2008 define os montantes a serem transferidos aos municípios no âmbito do programa (Equipe de Saúde Bucal - ESB Modalidade I - R$ 2.000,00 e Modalidade II - R$ 2.600,00; valores mensais por equipe) e estabelece um acréscimo de 50% às ESB dos municípios constantes do Anexo da Portaria 90/GM, de 17/1/2008, que atendam a populações residentes em assentamentos ou remanescentes de quilombos. A Portaria GM/MS 90/2008, por sua vez, elenca em seu anexo o município de Cristalina com 3.748 assentados e 2 ESB (peça 82, p. 69 e 75-76) .
Assim, se o município tinha cinco equipes de saúde bucal modalidade 1 como relatado pelo Denasus, deveria receber mensalmente R$ 12 mil (3 ESB com R$ 2 mil cada e 2 ESB com acréscimo de 50%, ou seja, R$ 3 mil cada) . Entre abril e setembro de 2010, portanto, o montante devido era de R$ 72.000,00, que corresponde ao que foi repassado. O mesmo valor era devido entre outubro de 2010 e março de 2011, período em que foram repassados R$ 84.000,00, remanescendo um débito de R$ 12.000,00 sob responsabilidade da Sra. Maria Lúcia Salles (peça 2, p. 24, constatação 149148) .
Relativamente à falta de comprovação de despesas, a Sra. Maria Lúcia Salles foi responsabilizada pelo pagamento de R$ 16.700,00 à empresa Farma Produtos Hospitalares Ltda. (peças 3, p. 14, constatação 151508; e 60, p. 2) e o Sr. Ricardo Horta de Alvarenga, por pagamentos no montante de R$ 398.461,03 à empresa Calmedy Medical Systems (peças 3, p. 12-14, 18-30, constatação 151499; 61, p. 2 e 87, p. 2) .
Diante da revelia da Sra. Maria Lúcia Salles e da ausência de documentação que possa comprovar a regularidade do pagamento de R$ 16.700,00 à empresa Farma Produtos Hospitalares Ltda., considero, na linha defendida pela unidade técnica, não haver elementos para afastar o débito.
Quanto ao Sr. Ricardo Horta de Alvarenga, verifico que o mesmo trouxe aos autos grande volume de documentos para afastar a irregularidade que lhe foi imputada (peças 57, 75-76 e 78-82) .
Como já mencionado, os débitos objeto da citação foram apontados em auditoria do Denasus que identificou pagamentos sem a devida comprovação documental. Segundo o Relatório de Auditoria 11252, no ano de 2010 o município de Cristalina-GO empenhou e liquidou R$ 1.663.612,88 em favor da empresa Calmedy Medical Systems, tendo pago R$ 1.416.225,83 no exercício, dos quais R$ 505.843,23 custeados com recursos federais (peça 3, p. 12 e 52-64) .
Ressalto que, na citação do Sr. Ricardo o montante não comprovado foi reduzido a R$ 398.461,03, já que deixaram de constar os valores R$ 7.963,20 (de 11/2/2010) , R$ 50.000,00 (8/7/2010) e R$ 49.419,00 (16/7/2010) , uma vez que a Secex-GO considerou ser possível fazer a vinculação desses pagamentos às notas fiscais 49 e 89 (peças 29, p. 7; 31, p. 3 e 89, p. 6, item 30) .
Em sua defesa o responsável alega inicialmente que não foi gestor dos recursos do Fundo Municipal de Saúde (FMS) . Segundo ele, a gestão dos recursos era feita pelo Sr. José Carlos de Andrade e pelo então prefeito, Luiz Carlos Attié.
De fato, assim como a unidade técnica, entendo que o Sr. Ricardo trouxe aos autos evidências que corroboram suas alegações. Entre eles, destaco o Decreto 10.740/2009, que designou o Sr. José Carlos Andrade como "gestor municipal", o Ofício s/n, emitido pelo José Carlos de Andrade em 20/4/2010, solicitando fornecimento de senhas para movimentação do FMS, além de vários comprovantes de transferências eletrônicas disponíveis (TED) autorizadas pelo prefeito e pelo Sr. José Carlos Andrade, listadas no parágrafo 36 da peça 89 (peça 57, p. 14, 16 e 35-59) .
Apesar disso, o ex-secretário de saúde encaminhou solicitações de documentos à Prefeitura de Cristalina - GO, ao Tribunal de Contas dos Municípios de Goiás (TCM-GO) e à Calmedy, além de ter impetrado habeas data junto ao Tribunal de Justiça de Goiás (peça 82, p. 23-29) , conseguindo reunir a documentação que acostou ao presente processo, composta por notas fiscais, documentos de liquidação, TEDs, entre outros.
O responsável relata a dificuldade de vincular as notas fiscais (NF) emitidas pela Calmedy e demais documentos de despesa (liquidação e ordens de pagamento) aos débitos apontados na citação por não haver uma correspondência exata de datas e valores. O ex-secretário de saúde destaca como dificuldades para essa vinculação a existência de documentos de liquidação muitas vezes sem menção aos números das notas fiscais correspondentes e o pagamento de uma mesma nota fiscal com mais de uma ordem de pagamento, por exemplo (peça 78, p. 20-23) .
Em que pese a dificuldade alegada, a unidade técnica informa que o responsável apresentou notas fiscais emitidas pela Calmedy Medical Systems totalizando R$ 1.515.535,95, o que corresponde a 91% dos valores liquidados a favor da empresa em 2010. As notas fiscais faltantes (90, 92, 94, 96-98) foram obtidas por esta Corte em diligência realizada ao TCM-GO (peça 44, p. 138-143) . Dessa forma, a Secex-GO considerou comprovadas todas as despesas relativas à empresa Calmedy no exercício de 2010, tanto aquelas custeadas com recursos municipais quanto com recursos federais, elidindo a irregularidade objeto da audiência.
Anuo à conclusão da unidade instrutiva.
Compulsando os autos, verifico que a forma como a despesa era liquidada e paga (o que, segundo evidências no processo, não estava sob responsabilidade do Sr. Ricardo Horta) dificulta a vinculação dos documentos fiscais apresentados aos pagamentos objeto da citação. A partir da análise do documento "pesquisa de empenhos por fornecedor" (peça 3, p. 52-64) , que tem o número da liquidação como elemento de vinculação entre as notas fiscais e os pagamentos, cito alguns exemplos que ilustram a situação descrita pelo responsável:
a) a liquidação de código 80380, no total de R$ 3.296,50, referiu-se à nota fiscal 55, de mesmo valor. No entanto, o valor relativo a essa nota fiscal foi pago por meio de dois cheques: 31201 (R$ 1.174,38) e 122239 (R$2.122,12) (peça 3, p. 52-53) ;
b) o cheque 31201, além de pagar parte da NF 55, pagou também parte da NF 50 (R$ 100,00, conforme peça 3, p. 60; liquidação 80374) e a totalidade das NFs 66, 52, 51, 53 e 56 (R$ 16.025,62, conforme peça 3, p. 62; liquidação 80377) .
Diante deste cenário, considero que, ao apresentar a quase totalidade das notas fiscais emitidas pela Calmedy (que puderam ser complementadas pelas diligências realizadas pela unidade técnica) , ainda que não as tenha vinculado aos pagamentos que constaram de sua citação, o Sr. Ricardo Horta comprovou a execução das despesas questionadas, devendo ser considerada elidida a irregularidade.
Passo a analisar a questão do sobrepreço/superfaturamento, mencionada no Relatório 11252 do Denasus, conforme constatações 151316 e 151457 (peça 3, p. 14 e 16) .
O possível superfaturamento no Pregão 1/2010 já havia sido objeto de exame por esta Corte no TC Processo 037.003/2011-9 (denúncia) , no qual foi exarado o Acórdão 1651/2012-TCU-Plenário. Naquela oportunidade, o Denasus informou que foi constatado superfaturamento ao se comparar os preços do termo de referência da licitação com as tabelas da Câmara de Regulação do Mercado de Medicamentos (CMED) , o que levou à rescisão do contrato. Quanto aos valores que já haviam sido pagos, o Denasus propôs a devolução integral em face da não comprovação das despesas (peça 6, p. 4-5 do TC Processo 019.393/2012-1 - monitoramento do Acórdão 1651/2012-TCU-Plenário) , gerando a presente TCE.
Ocorre que, afastada a irregularidade atinente à não comprovação das despesas, a apuração do débito fica condicionada ao cálculo do valor superfaturado, bem como à identificação dos responsáveis pela fixação dos preços superestimados que serviram de base para o Pregão 1/2010.
A meu ver, a partir do documento "pesquisa de empenhos por fornecedor" (peça 3, p. 52-64) e por meio do código de liquidação é possível identificar as notas fiscais que foram pagas com recursos federais questionados na citação de peça 61 (NFs 20, 47, 48, 50-56, 62, 64-68, 71, 72, 75-77, 79-81, 83-84, 86-90, 104 e 111, conforme detalhamento que consta de anexo a este parecer) . Entretanto, o exame desse documento revela que, na maioria das vezes, os valores transferidos pela União foram utilizados para pagar apenas parcialmente as notas fiscais emitidas pela Calmedy, como exemplificado no parágrafo 27. Nesse sentido, entendo que existe, de fato, conforme alegado pela unidade técnica, uma impossibilidade de identificar com precisão os itens adquiridos que foram pagos com recursos federais com base nos elementos que constam do processo.
Ademais, a identificação dos responsáveis requer a análise do processo licitatório e da forma como foram estabelecidas as estimativas de preços, documentos que também não constam do processo.
Por todo o exposto, e tendo em vista que o Denasus em sua auditoria examinou o processo licitatório e identificou os itens com sobrepreço (como mencionado no parágrafo 30) , considero apropriado submeter as notas fiscais e demais documentos reunidos por esta Corte ao reexame do FNS, para que apure o superfaturamento, seja por meio da identificação dos itens pagos com recursos transferidos pela União, se tiver instrumentos para fazê-lo, seja utilizando critério de rateio considerando a proporcionalidade dos recursos federais utilizados, e identifique os responsáveis pelo dano ao erário. Nesse sentido, sugiro que a recomendação que consta do item XI da proposta de encaminhamento da Secex-GO (peça 89, p. 24-25) seja convertida em determinação.
Diante do exposto, este membro do Ministério Público de Contas manifesta-se de acordo com a proposta de julgar regulares as contas do Sr. Ricardo Horta de Alvarenga e irregulares as contas da Sra. Maria Lúcia Salles, promovendo, quanto ao débito imputado à segunda, o ajuste mencionado no parágrafo 13. Manifesta concordância ainda com a aplicação das multas propostas à Sra. Maria Lúcia Salles e ao Sr. Luiz Carlos Attié e sugere que a recomendação que consta do item XI da proposta de encaminhamento da Secex-GO (peça 89, p. 24-25) seja convertida em determinação".

8.1. Washington Luiz (OAB/GO 13.708) e outro, representando Maria Lúcia Salles.  
8.2. Danilo Santos de Freitas (13.800/OAB-GO) e outros, representando Prefeitura Municipal de Cristalina - GO.  
8.3. Jader Saint Clair de Almeida Filho (145.163/OAB-MG), representando Ricardo Horta de Alvarenga.

Procurador Sergio Ricardo Costa Caribé.

TOMADA DE CONTAS ESPECIAL. VALORES DO PROGRAMA DE SAÚDE BUCAL RECEBIDOS A MAIOR. NÃO COMPROVAÇÃO DE PAGAMENTOS REALIZADOS COM RECURSOS DO SUS. CITAÇÃO DOS RESPONSÁVEIS. RESPONSÁVEL COMPROVOU A REGULARIDADE DOS PAGAMENTOS REALIZADOS COM RECUROS DO SUS E A REGULARIDADE DOS RECURSOS ORIUNDOS DO PROGRAMA DE SÁUDE BUCAL RECEBIDOS DURANTE O A SUA GESTÃO. ACOLHIMENTO DAS ALEGAÇÕES DE DEFESA. CONTAS REGULARES COM QUITAÇÃO. RESPONSÁVEL REVEL. VALORES DO PROGRAMA SAÚDE BUCAL INDEVIDAMENTE RECEBIDOS PELO FUNDO MUNICIPAL. APLICAÇÃO DO DISPOSTO NO ART. 6º, § 2, DA IN-TCT 71/2012. NÃO COMPROVAÇÃO DA DESPESAS REALIZADA COM RECURSOS DO SUS. DÉBITO. MULTA. DETERMINAÇÕES AO FUNDO NACIONAL DE SAÚDE.

TOMADA DE CONTAS ESPECIAL (TCE)

Secretaria do TCU no Estado de Goiás (Sec-GO).

Trata-se de tomada de contas especial instaurada pelo Fundo Nacional de Saúde (FNS) , em razão de indícios de irregularidade na gestão do Sistema Único de Saúde, no âmbito do Município de Cristalina/GO, identificados em auditorias realizadas pelo Serviço de Auditoria do Núcleo do Ministério da Saúde em Goiás (Seaud-GO) .
Tais irregularidades referem-se ao recebimento a maior de recursos do Programa de Saúde Bucal - em face do custeio de número de equipes superior às que efetivamente encontravam-se em atividade - e à não comprovação de despesas, com recursos do SUS, que teriam sidos realizadas para aquisição de medicamentos e outros insumos.
O FNS atribuiu a Luiz Francisco Luzzi, Ricardo Horta de Alvarenga e Maria Lúcia Salles, todos na condição de ex-secretários de saúde do Município, a responsabilidade pelos indícios de débito apurados no trabalho de auditoria. 
Após as diligências pertinentes, a então Secretaria de Controle Externo no Estado de Goiás considerou devidamente comprovado o único pagamento cuja suspeita de irregularidade recaia sobre Luiz Francisco Luzzi, razão pela qual, levando em consideração os períodos em que estiveram à frente da Secretaria Municipal de Saúde, promoveu a citação dos outros dois responsáveis arrolados pelo órgão instaurador desta TCE.
Tendo em vista que Maria Lúcia Salles, embora tenha constituído advogado nos autos, preferiu o silêncio, considero-a revel, nos termos do art. 12, § 3º, da Lei 8.443/1992.
Ricardo Horta de Alvarenga, além apresentar indicativos de que não teria gerido os recursos do Fundo Municipal de Saúde, apresentou documentos obtidos junto ao Munícipio, ao Tribunal de Contas dos Municípios de Goiás e à empresa Calmedy Medical Sistems Ltda., por intermédio dos quais, consoante consignado nos pareceres transcritos no relatório, a unidade técnica e o representante do Ministério Público entenderam comprovados 91% dos valores pagos à empresa.
Os documentos faltantes foram obtidos pela Secretaria deste Tribunal, junto à corte de contas dos municípios, o que motivou propostas uniformes no sentido da elisão dos débitos relativos às despesas incialmente não comprovadas atribuídas ao ex-Secretário Ricardo Alvarenga.
De igual modo, os pareceres apontam que o responsável demonstrou a correção dos recursos oriundos do Programa de Saúde Bucal, no valor de R$ 72.000,00, referentes às 5 equipes do Município, uma vez que no cálculo do valor devido por equipe, deveria ter sido aplicado o acréscimo de 50% atinente às Equipes de Saúde Bucal-ESB que atendem "populações residentes em assentamentos ou remanescentes quilombolas", de acordo com o previsto na Portaria GM/MS 90/2008. 
Sendo assim, restaram justificados os repasses do programa realizados no período de abril a setembro de 2010, o que afasta a totalidade do débito objeto da citação do defendente, bem como, de acordo com o previsto no art. 261 do Regimento Interno do TCU, parte do débito sob a responsabilidade de Maria Lúcia Salles.
Nos termos da citação endereçada à Maria Lúcia Salles e da proposta de encaminhamento da Secex-GO, afastado o valor de referente ao mês de setembro/2010, o débito remanescente, sob sua reponsabilidade, corresponderia a R$ 24.000,00.
Dissentindo desse entendimento, o Mistério Público, tendo em conta os esclarecimentos apresentados pelo ex-secretário de saúde, defende a aplicação da sistemática relativa às ESB que tratam das comunidades quilombolas para o mesmo número de equipes, o que eleva o valor devido ao município no período de outubro de 2010 a março de 2011 para R$ 72.000,00. Por esse motivo, uma vez que os repasses, no período, totalizaram R$ 84.000,00, o procurador propôs que seja atribuído à responsável débito no valor de R$ 12.000,00.
Relativamente às despesas não comprovadas, os pareceres concluem pela irregularidade do pagamento realizados na gestão da ex-secretária à empresa Farma Produtos Hospitalares Ltda., no valor de R$ 16.700,00.
A unidade instrutiva e o Parquet propuseram, também, a aplicação de multa a Luiz Carlos Attié, porquanto, na condição de Prefeito do Município no período 2013/2016, deixou de atender à diligência objeto do Ofício 388/2015, reiterada por intermédio do Ofício 1738/2015.
Os pareceres emitidos nos autos, propuseram, por fim, determinação ao FNS para que apure eventuais superfaturamentos nos valores dos produtos fornecidos pela Calmedy, situação que fora aventada no relatório de auditoria, sem a apresentação de elementos necessários à estimativa dos valores devidos e identificação dos respectivos responsáveis.
II
Acolho, desde já, incorporando os respectivos argumentos às minhas razões de decidir, as propostas uniformes no sentido de que sejam acolhidas as alegações de defesa de Ricardo Horta de Alvarenga, com o consequente julgamento regular de suas contas em relação aos fatos tratados nestas contas especiais e a respectiva quitação.
Relativamente às contas de Maria Lúcia Salles, que não acudiu à citação deste Tribunal, permanece não comprovada a despesa de R$ 16.700,00, bem como injustificados os repasses a maior efetuados à conta do Programa de Saúde Bucal, totalizando R$ 12.000,00.
Analisando, contudo, os normativos que regulamentam o Programa de Saúde Bucal, bem assim o Relatório Complementar de Auditoria do Departamento Nacional de Auditoria-Denasus (peça 2, pg. 216/233) , verifica-se que os valores relativos às ESB são repassados pelo FNS aos Fundos Municipais de Saúde.
Sendo assim, considerando que as auditorias realizadas pelo FNS não indicaram, tampouco há nos autos informações acerca de irregularidades na gestão dos recursos recebidos a maior pela Município de Cristalina/GO, pode-se inferir que os respectivos valores foram aplicados em benefício do referido ente, fato que, a meu ver, consoante previsto no art. 3º da Decisão Normativa-TCU 57/2004, impede que o débito recaia exclusivamente sobre a ex-secretária de saúde.
Nada obstante, considerando que o valor do débito, atualizado até 18/02/2019, corresponde a R$ 38.257,84, com fulcro nos artigos 6º, inciso II, e 7º, inciso III, da IN-TCU 71/2012, deixo de determinar a citação do município, o que, conforme disciplina o § 2º do citado art. 6º, "não exime a autoridade administrativa de adotar outras medidas administrativas ao seu alcance ou requerer ao órgão jurídico pertinente as medidas judiciais e extrajudiciais cabíveis, com vistas à obtenção do ressarcimento do débito apurado."
Sendo assim, julgo irregulares as contas de Maria Lúcia Salles, nos termos do art. 12, inciso II, alíneas "c" e "d", da Lei 8.443/1992, condenando-a ao pagamento do débito no valor de R$ 16.700,00, com os acréscimos legais calculados a partir de 22/12/2010, bem como ao pagamento da multa prevista no art. 57 do aludido diploma legal.
Importante deixar assente que a condenação da responsável, em que pese o fato de o débito não alcançar o limite previsto no art. 6º, inciso II, da IN-TCU 71/2012, encontra guarida no art. 19, § 1º, do mesmo normativo, que assim dispõe:
§ 1º Instaurada a tomada de contas especial e citados os responsáveis, não se lhe admitirá o arquivamento, mesmo na hipótese de o valor apurado como débito ser inferior ao limite estabelecido no art. 6º desta Instrução Normativa. 
Aplico ao ex-Prefeito Luiz Carlos Attié, a multa prevista no art. 58, inciso IV, da Lei 8.443/1992, em virtude do não atendimento das diligências que lhe foram endereçados, por meio dos Ofícios TCU/Secex-GO 388/2015 e 1738/2015, cabendo registrar que a sanção prescinde da prévia audiência do responsável, bem assim que, por meio dos citados expedientes, o ex-Prefeito foi alertado para a possibilidade de o TCU adotar tal medida, em caso de descumprimento injustificado.
Nada a obstar, por fim, à proposta de determinação ao FNS para que, no prazo de 90 dias, apure eventuais superfaturamentos nos valores dos produtos fornecidos pela empresa Calmedy Medical Sistems Ltda., dando conhecimento a este Tribunal do resultado dessa apuração e das providências adotadas com vistas à restituição dos valores porventura indevidamente pagos.
No prazo acima fixado, o FNS deve informar, também, as medidas administrativas previstas no art. 6º, § 2º, da IN-TCU 71/2017, tendentes ao recolhimento, pelo Município de Cristalina/GO, dos valores recebidos a maior do Programa de Saúde Bucal, relativos ao período de outubro de 2010 a março de 2011, totalizando R$ 12.000,00.
Com essas considerações, voto por que seja acolhida a minuta de acórdão que ora submeto à deliberação deste Colegiado.
TCU, Sala das Sessões Ministro Luciano Brandão Alves de Souza, em 19 de março de 2019.
WALTON ALENCAR RODRIGUES 
Relator